---
title: "Application de MALA au modèle géostatistique Tobit"
author: "Documentation du stage"
format:
  html:
    toc: true
    toc-depth: 3
    code-fold: false
    code-tools: true
    number-sections: true
execute:
  warning: false
  message: false
editor: 
  markdown: 
    wrap: 72
---

## Objectif

Ce document présente l'application des méthodes MALA développées pendant
le stage à un modèle géostatistique Tobit.

Le modèle Tobit est utilisé lorsque la variable d'intérêt est continue
mais qu'une partie des observations est censurée. On suppose qu'il
existe une variable continue sous-jacente qui n'est observée exactement
que lorsqu'elle dépasse un certain seuil.

L'objectif est d'estimer le champ spatial latent (w) à partir des
observations censurées et d'étudier l'efficacité de différentes
stratégies de préconditionnement de MALA.

La démarche suivie est :

1.  construire le champ spatial avec l'approximation de Vecchia ;
2.  simuler la variable continue latente ;
3.  appliquer la censure Tobit ;
4.  construire la log-postérieure ;
5.  calculer son gradient ;
6.  caractériser sa Hessienne ;
7.  calculer le MAP ;
8.  construire les préconditionnements ;
9.  exécuter MALA avec persistance du momentum ;
10. estimer la moyenne et la variance postérieures ;
11. calculer les ESS et les diagnostics MCMC ;
12. reconstruire le champ latent ;
13. préparer l'expérience factorielle.

Dans toute cette étude, les paramètres du modèle sont considérés comme
connus. L'inférence porte uniquement sur le champ latent (w).

## 1. Chargement des packages

### Rôle du code

Ce premier bloc charge les bibliothèques nécessaires.

`Matrix` permet de travailler avec les grandes matrices creuses
intervenant dans l'approximation de Vecchia et les préconditionnements.

`GpGp` est utilisé pour construire l'approximation de Vecchia du
processus gaussien.

`coda` permet notamment de calculer la taille effective d'échantillon
(ESS) des chaînes MCMC.

`ggplot2` sera utilisé pour les analyses graphiques finales.

```{r}
library(Matrix)
library(GpGp)
library(coda)
library(ggplot2)
```

## 2. Paramètres généraux

### Rôle du code

Ce bloc définit les paramètres généraux utilisés pour une première
validation du modèle Tobit.

Je commence volontairement avec une configuration unique avant de lancer
un plan factoriel complet.

Les paramètres sont :

- `dimension` : dimension du domaine spatial ;
- `n` : nombre de sites ;
- `nb_nn` : nombre de voisins de Vecchia ;
- `n_iter` : nombre total d'itérations MCMC ;
- `burn_in` : nombre d'itérations utilisées pour l'adaptation ;
- `sigma2` : variance marginale du champ spatial ;
- `nu` : paramètre de régularité de Matérn ;
- `range` : paramètre utilisé dans la construction de la covariance ;
- `tau2` : variance du bruit gaussien du modèle Tobit ;
- `beta` : coefficients des effets fixes ;
- `rho` : persistance du momentum.

Pour la première validation, je choisi une taille plus petite que
(n=10,000). Une fois toutes les vérifications effectuées, cette valeur
pourra être augmentée.

```{r}
set.seed(1)

dimension = 2
n = 1000
nb_nn = 30

n_iter = 10000
burn_in = 2000

sigma2 = 1
nu = 1.5
range = 0.2
tau2 = 1

beta = c(0, 0.01)

rho = 0.5
```

## 3. Génération des positions spatiales

### Rôle mathématique

Le champ latent est observé sur des positions

$$ s_1,\ldots,s_n \in [0,1]^d. $$

La fonction suivante génère ces positions aléatoirement.

Pour `dimension = 2`, la sortie est donc une matrice de taille
$(n\times2)$.

### Entrées

- `dimension` : dimension spatiale ;
- `n` : nombre de sites.

### Sortie

Une matrice contenant les coordonnées spatiales.

```{r}
createLocs = function(dimension, n) {
  matrix( runif(n * dimension), nrow = n, ncol = dimension )
}

locs = createLocs(dimension, n)

dim(locs)
head(locs)
```

## 4. Construction de la matrice de régression

### Rôle du code

Le prédicteur linéaire du modèle Tobit est

$$ X\beta+w. $$

Comme dans les applications précédentes, la matrice (X) contient un
intercept et une covariable gaussienne.

J'utilise

\$\$ \beta =

\begin{pmatrix}
\beta_0\\
0.01
\end{pmatrix}

. \$\$

```{r}
X = cbind( 1, rnorm(n))
xb = as.vector(X %*% beta)

dim(X)
head(xb)
```

## 5. Approximation de Vecchia

### Rôle mathématique

Le champ latent satisfait

$$ w\sim\mathcal N(0,Q_0^{-1}). $$

Pour éviter de manipuler directement une matrice de covariance dense de
taille $(n\times n)$, j'utilise l'approximation de Vecchia.

Elle fournit une matrice triangulaire creuse $(\widetilde R)$ telle que

$$ Q_0 = \widetilde R^\top\widetilde R. $$

Cette représentation est essentielle lorsque (n) devient grand.

### Étapes du code

Le code :

1.  détermine les voisins utilisés par Vecchia ;
2.  calcule le facteur de précision ;
3.  le transforme en matrice creuse `R_tilde`.

```{r}
NNarray = GpGp::find_ordered_nn( locs, nb_nn)

Linv = GpGp::vecchia_Linv(
  c( sigma2, range / sqrt(nu), nu, 0.0001),
  "matern_isotropic",locs, NNarray
)

R_tilde = Matrix::sparseMatrix(
  i = row(NNarray)[!is.na(NNarray)],
  j = NNarray[!is.na(NNarray)],
  x = Linv[!is.na(NNarray)],
  triangular = TRUE
)

Q0 = Matrix::crossprod(R_tilde)
dim(R_tilde)
dim(Q0)
```

## 6. Simulation du champ latent

### Rôle mathématique

Comme

$$ Q_0 = \widetilde R^\top\widetilde R, $$

je peux générer le champ sans inverser explicitement (Q_0).

Si

$$ z\sim\mathcal N(0,I_n), $$

alors on résout

$$ \widetilde Rw=z. $$

Ainsi,

$$ w=\widetilde R^{-1}z $$

possède approximativement la covariance spatiale recherchée.

```{r}
w = as.vector(Matrix::solve( R_tilde, rnorm(n) ) )
summary(w)
```

## 7. Modèle Tobit avant censure

### Principe du modèle

Le modèle introduit d'abord une variable continue latente $(z_i)$ :

$$ z_i = x_i^\top\beta+w_i+\varepsilon\_i, $$

avec

$$ \varepsilon\_i \sim \mathcal N(0,\tau^2). $$

Ainsi,

$$ z_i\mid w_i \sim \mathcal N \left( x_i^\top\beta+w_i, \tau^2
\right). $$

Cette variable `z_latent` ne correspond pas au champ spatial (w). Elle
représente la réponse continue qui existerait en absence de censure.

```{r}
z_latent = as.vector( X %*% beta + w + sqrt(tau2) * rnorm(n))
summary(z_latent)
```

## 8. Application de la censure

### Principe

Je considère ici une censure inférieure.

Pour un seuil (c),

$$y_i
=
\begin{cases}
z_i, & z_i>c,\\
c,   & z_i\leq c.
\end{cases}$$

Pour les observations censurées, la valeur exacte de $(z_i)$ n'est donc
pas connue. On sait uniquement que

$$ z_i\leq c. $$

Pour cette première étude, je choisi le seuil comme un quantile de la
distribution simulée afin de contrôler approximativement le taux de
censure.

Le choix `0.4` conduit ici à environ 40 % de valeurs censurées.

```{r}
censoring_rate = 0.40
censoring_threshold = as.numeric( quantile( z_latent, probs = censoring_rate ) )
is_censored = z_latent <= censoring_threshold
y = pmax( z_latent, censoring_threshold)

mean(is_censored)
censoring_threshold
summary(y)
```

## 9. Visualisation de la censure

### Rôle du code

Cette représentation permet de vérifier que la simulation correspond
bien au mécanisme Tobit attendu.

Les valeurs inférieures au seuil sont toutes remplacées par la même
valeur observée.

```{r}
plot( z_latent, y, pch = 16, cex = 0.5,
  xlab = "Variable continue latente z",
  ylab = "Observation Tobit y",
  main = "Effet de la censure Tobit"
)

abline( h = censoring_threshold, lty = 2 )
```

## 10. Log-postérieure du champ latent

### Construction mathématique

Je cherche maintenant

$$ p(w\mid y). $$

La contribution d'une observation dépend de son statut.

### Observation non censurée

Lorsque $(y_i>c)$,

$$ y_i\mid w_i \sim \mathcal N( x_i^\top\beta+w_i, \tau^2). $$

Sa contribution à la log-vraisemblance est donc une log-densité
gaussienne.

### Observation censurée

Lorsque $(y_i=c)$, je sait uniquement que

$$ z_i\leq c. $$

La contribution devient

$$ P(z_i\leq c\mid w_i) = \Phi(a_i), $$

avec

$$ a_i = \frac{
c-x_i^\top\beta-w_i
}{
\sqrt{\tau^2}
}. $$

La log-vraisemblance contient donc

$$ \log\Phi(a_i). $$

Enfin, le prior apporte

$$ -\frac12 \|\widetilde Rw\|^2. $$

### Important numériquement

J'utilise

`pnorm(..., log.p = TRUE)`

plutôt que de calculer `log(pnorm(...))`.

Cela est beaucoup plus stable lorsque la probabilité de censure devient
très petite.

### Entrées

- `w` : champ latent proposé ;
- `R_tilde` : facteur de précision de Vecchia ;
- `X`, `beta` : effets fixes ;
- `y` : observations censurées ;
- `tau2` : variance du bruit ;
- `censoring_threshold` : seuil de censure ;
- `is_censored` : indicateur des observations censurées.

### Sortie

Une valeur scalaire : la log-postérieure à une constante additive près.

```{r}
log_posterior_tobit = function( w, R_tilde, X, beta, y,
    tau2, censoring_threshold, is_censored) {

  mu = as.vector(X %*% beta + w)
  sd_obs = sqrt(tau2)
  uncensored = !is_censored
  log_likelihood_uncensored = sum( dnorm( y[uncensored], mean = mu[uncensored],
                                          sd = sd_obs, log = TRUE )
  )

  a = ( censoring_threshold - mu[is_censored] ) / sd_obs
  log_likelihood_censored = sum( pnorm( a, log.p = TRUE ))
  log_prior = -0.5 * sum( (R_tilde %*% w)^2 )
  log_likelihood_uncensored + log_likelihood_censored + log_prior
}
```

## 11. Calcul stable du rapport de Mills

### Pourquoi cette fonction est nécessaire

Le gradient pour une observation censurée fait intervenir

$$ r(a) = \frac{\phi(a)}{\Phi(a)}, $$

appelé rapport de Mills inverse.

Calculer directement

dnorm(a) / pnorm(a)

peut provoquer des problèmes numériques lorsque `pnorm(a)` est
extrêmement petit.

Je travaille donc sur l'échelle logarithmique :

$$ r(a) = \exp[
\log\phi(a)-\log\Phi(a)
]. $$

```{r}
inverse_mills_ratio = function(a) {
  exp( dnorm(a, log = TRUE) - pnorm(a, log.p = TRUE) )
}
```

## 12. Gradient de la log-postérieure

### Expression mathématique

Le prior contribue

$$ -Q_0w. $$

Pour une observation non censurée,

$$ \frac{\partial}{\partial w_i} \log p(y_i\mid w_i) = \frac{
y_i-x_i^\top\beta-w_i
}{
\tau^2
}. $$

Pour une observation censurée,

$$ \frac{\partial}{\partial w_i} \log p(y_i\mid w_i) = -
\frac{1}{\sqrt{\tau^2}} r(a_i). $$ Le gradient complet est donc

$$ \nabla\log\pi(w\mid y) = -Q_0w+g(w). $$

### Rôle du code

Cette fonction est fondamentale :

- Newton l'utilise pour calculer le MAP ;
- MALA l'utilise pour orienter ses propositions.

```{r}
gradient_log_posterior_tobit = function( w, R_tilde, X, beta, y, tau2,
                                         censoring_threshold, is_censored) {

  mu = as.vector(X %*% beta + w)
  sd_obs = sqrt(tau2)
  gradient_likelihood = numeric(length(w))
  uncensored = !is_censored
  gradient_likelihood[uncensored] = ( y[uncensored] - mu[uncensored] ) / tau2
  a = ( censoring_threshold - mu[is_censored] ) / sd_obs
  mills = inverse_mills_ratio(a)
  gradient_likelihood[is_censored] = -mills / sd_obs
  gradient_prior = -as.vector( Matrix::crossprod( R_tilde, R_tilde %*% w ) )
  gradient_likelihood + gradient_prior
}
```

## 13. Validation numérique du gradient

### Pourquoi cette vérification est indispensable

Avant d'utiliser le gradient dans MALA, il faut vérifier qu'il
correspond réellement à la dérivée de la log-postérieure.

Une erreur de signe dans le terme censuré peut produire une chaîne qui
semble fonctionner mais ne cible pas la bonne distribution.

Je compare donc quelques composantes du gradient analytique à des
différences finies :

$$ \frac{
\ell(w+h e_j)-\ell(w-h e_j)
}{
2h
}. $$

Les deux valeurs doivent être très proches.

```{r}
w_test = rep(0, n)

grad_analytic = gradient_log_posterior_tobit( w = w_test, R_tilde = R_tilde, X = X,
    beta = beta, y = y, tau2 = tau2,
    censoring_threshold = censoring_threshold,
    is_censored = is_censored
  )

indices_test = unique( round( seq( 1, n, length.out = 10 ) ))
h = 1e-6

grad_numeric = sapply(
  indices_test,
  function(j) {

    w_plus = w_test
    w_minus = w_test
    w_plus[j] = w_plus[j] + h
    w_minus[j] = w_minus[j] - h

    (log_posterior_tobit( w_plus, R_tilde, X, beta, y,
        tau2, censoring_threshold, is_censored
      ) -
      log_posterior_tobit( w_minus, R_tilde, X,
        beta, y, tau2, censoring_threshold, is_censored )) / (2 * h)
  }
)

gradient_check = data.frame(
  index = indices_test,
  analytic = grad_analytic[indices_test],
  numeric = grad_numeric,
  difference = grad_analytic[indices_test] - grad_numeric
)

gradient_check
```

On peut également regarder l'erreur maximale

```{r}
max( abs( gradient_check$difference ) )
```

Cette quantité doit être petite. Si ce test échoue, il ne faut pas
poursuivre vers MALA avant d'avoir identifié l'erreur.

## 14. Courbure de la vraisemblance Tobit

### Expression mathématique

Pour construire le préconditionnement au MAP, j'utilise la Hessienne.

Pour une observation non censurée, la courbure négative de la
log-vraisemblance vaut

$$ d_i = \frac{1}{\tau^2}. $$

Pour une observation censurée,

$$ d_i = \frac{
r(a_i)
[
a_i+r(a_i)
]
}{
\tau^2
}. $$

On obtient donc

$$ -\nabla^2\log\pi(w\mid y) = Q_0+D(w), $$

où

$$ D(w) = \operatorname{diag}(d_1,\ldots,d_n). $$

La fonction suivante calcule uniquement le vecteur diagonal (d(w)). Cela
évite de créer inutilement une matrice diagonale dense.

```{r}
tobit_likelihood_curvature = function( w, X, beta, tau2,
                                        censoring_threshold, is_censored) {

  mu = as.vector(X %*% beta + w)
  sd_obs = sqrt(tau2)

  d = numeric(length(w))

  uncensored = !is_censored

  d[uncensored] = 1 / tau2

  a = ( censoring_threshold - mu[is_censored] ) / sd_obs

  mills = inverse_mills_ratio(a)

  d[is_censored] = mills * (a + mills) / tau2

  d
}
```

## 15. Calcul du MAP

### Objectif

Le MAP est

$$ w\_{\mathrm{MAP}} = \arg\max\_w \log p(w\mid y). $$

Il joue deux rôles :

1.  fournir un bon point initial pour la chaîne ;
2.  fournir le point auquel la courbure sera évaluée pour construire
    $(Q_{\mathrm{MAP}})$.

### Méthode de Newton

À l'itération (k),

$$ Q(w^{(k)}) = Q_0+D(w^{(k)}), $$

puis

$$ \Delta^{(k)} = Q(w^{(k)})^{-1} \nabla\log\pi(w^{(k)}\mid y). $$

La proposition de Newton est

$$ w^{(k+1)} = w^{(k)} + \Delta^{(k)}. $$

Une recherche linéaire est ajoutée. Si le déplacement complet diminue la
log-postérieure, le pas est progressivement divisé par deux.

Cela rend l'optimisation plus robuste.

```{r}
find_map_tobit = function( R_tilde, X, beta, y, tau2, censoring_threshold,
                           is_censored, w_initial = NULL, max_iter = 100, tol = 1e-6) {

  n = length(y)
  Q0 = Matrix::crossprod(R_tilde)

  if (is.null(w_initial)) {
    w_current = rep(0, n)
  } else {
    w_current = as.vector(w_initial)
  }

  for (iter in seq_len(max_iter)) {

    grad = gradient_log_posterior_tobit( w = w_current, R_tilde = R_tilde,
                                         X = X, beta = beta, y = y, tau2 = tau2,
                                         censoring_threshold = censoring_threshold,
                                         is_censored = is_censored
      )

    max_grad = max(abs(grad))
    if (max_grad < tol) {
      break
    }

    d = tobit_likelihood_curvature( w = w_current, X = X, beta = beta, tau2 = tau2,
        censoring_threshold = censoring_threshold, is_censored = is_censored )
    Q_current = Q0
    Matrix::diag(Q_current) = Matrix::diag(Q_current) + d
    chol_current = Matrix::Cholesky( Q_current, LDL = FALSE, perm = TRUE, super = FALSE )
    delta = as.vector( Matrix::solve( chol_current, grad ) )
    logpost_current = log_posterior_tobit( w_current, R_tilde, X, beta,
                                           y, tau2, censoring_threshold, is_censored )
    step = 1
    repeat {
      w_candidate =  w_current + step * delta
      logpost_candidate = log_posterior_tobit( w_candidate, R_tilde, X, beta, y,
                                               tau2, censoring_threshold, is_censored )

      if (
        is.finite(logpost_candidate) &&
        logpost_candidate >= logpost_current
      ) {
        break
      }
      step = step / 2
      if (step < 1e-8) {
        break
      }
    }
    w_current = w_current + step * delta
  }

  final_gradient = gradient_log_posterior_tobit( w = w_current, R_tilde = R_tilde,
                                                 X = X, beta = beta, y = y, tau2 = tau2,
                                                 censoring_threshold = censoring_threshold
                                                 ,is_censored = is_censored
    )

  list(
    w_map = w_current,
    iterations = iter,
    max_abs_gradient = max(abs(final_gradient)),
    log_posterior = log_posterior_tobit( w_current, R_tilde, X, beta, y,
                                         tau2, censoring_threshold, is_censored )
  )
}
```

## 16. Calcul et vérification du MAP

### Rôle du code

On exécute maintenant Newton.

Le diagnostic le plus important est `max_abs_gradient`.

Au MAP, je doit avoir approximativement

$$ \nabla\log\pi(w_{\mathrm{MAP}}\mid y)=0. $$

```{r}
MAP = find_map_tobit( R_tilde = R_tilde, X = X, beta = beta, y = y,
                      tau2 = tau2, censoring_threshold = censoring_threshold,
                      is_censored = is_censored )

MAP$iterations
MAP$max_abs_gradient
MAP$log_posterior

w_map = MAP$w_map
```

Je peux également comparer visuellement le MAP au champ simulé.

```{r}
plot( w, w_map, pch = 16,  cex = 0.5,
  xlab = "Champ latent simulé",
  ylab = "MAP",
  main = "Champ simulé et MAP"
)

abline( 0, 1, lty = 2)
```

## 17. Construction de $(Q_{\mathrm{MAP}})$

### Rôle mathématique

Le préconditionnement `prior` utilise

$$ Q_0 = \widetilde R^\top\widetilde R.$$

Le préconditionnement `MAP` utilise

$$ Q_{\mathrm{MAP}} = Q_0+ D(w_{\mathrm{MAP}}). $$

Contrairement au modèle gaussien, $(Q_{\mathrm{MAP}})$ n'est pas la
précision exacte de la loi postérieure.

Il s'agit de la courbure négative de la log-postérieure évaluée au mode

:   

$$ Q_{\mathrm{MAP}} = - \nabla^2 \log\pi(w_{\mathrm{MAP}}\mid y). $$

```{r}
d_map = tobit_likelihood_curvature( w = w_map, X = X, beta = beta, tau2 = tau2,
                                     censoring_threshold = censoring_threshold,
                                     is_censored = is_censored )

Q_MAP = Q0
Matrix::diag(Q_MAP) = Matrix::diag(Q_MAP) + d_map
```

## 18. Préparation des deux préconditionnements

### Principe

Deux stratégies seront comparées.

### Préconditionnement a priori

Il utilise seulement

$$ Q_0. $$

### Préconditionnement au MAP

Il utilise

$$ Q_{\mathrm{MAP}}. $$

Dans les deux cas, une factorisation de Cholesky est calculée une seule
fois avant la chaîne MCMC.

```{r}
conditioning_prior =
  Matrix::expand(
    Matrix::Cholesky(
      Q0,
      LDL = FALSE,
      perm = TRUE,
      super = FALSE
    )
  )

conditioning_map =
  Matrix::expand(
    Matrix::Cholesky(
      Q_MAP,
      LDL = FALSE,
      perm = TRUE,
      super = FALSE
    )
  )
```

## 19. Composantes utilisées pour l'ESS

### Pourquoi ne pas stocker toute la chaîne ?

Avec (n=10,000) et plusieurs milliers d'itérations, conserver toutes les
valeurs de (w) pour toutes les chaînes devient coûteux en mémoire.

La moyenne et la variance postérieures seront donc calculées **en
ligne** sur les (n) composantes.

En revanche, l'ESS nécessite une trajectoire temporelle. Je conserve
donc les trajectoires d'un sous-ensemble de 100 composantes
régulièrement réparties.

```{r}
ess_indices = unique( round( seq( 1, n, length.out = min(100, n) ) ) )
length(ess_indices)
```

## 20. MALA préconditionné avec persistance du momentum

### Principe général

Cette fonction reprend la structure utilisée dans les modèles
précédents.

La cible change : il s'agit maintenant de la postérieure Tobit.

Le momentum est partiellement rafraîchi :

$$ p_{\mathrm{ref}} = \rho p + \sqrt{1-\rho^2},\xi. $$

Ainsi :

- $(\rho=0)$ correspond à un renouvellement complet ;
- $(0<\rho<1)$ introduit une persistance ;
- une valeur élevée de $(\rho)$ conserve davantage la direction
  précédente.

Le pas est adapté pendant le burn-in afin de viser un taux d'acceptation
de

$$ 0.574. $$

Après le burn-in, l'adaptation est arrêtée.

### Moyenne et variance en ligne

Je ne stocke pas toutes les réalisations de (w).

La moyenne et la variance sont mises à jour par l'algorithme de Welford.

À la fin :

- `mean_w` contient la moyenne postérieure estimée ;
- `variance_w` contient la variance marginale postérieure estimée ;
- `sd_w` contient son écart-type ;
- les ESS résument le mélange de la chaîne.

```{r}
fct_mala_precond_momentum_tobit = function( R_tilde, X, beta, y, tau2,
                                            censoring_threshold, is_censored, n_iter,
                                            burn_in, rho, conditioning_mat,
                                            w_initial, ess_indices) {

  s = 1
  n = length(y)
  target_accept = 0.574

  P = conditioning_mat$P
  L = conditioning_mat$L

  if (is.null(P)) {
    P = Matrix::Diagonal(nrow(L))
  }

  solveCond = function(v) {
    as.vector(Matrix::crossprod(P, Matrix::solve(Matrix::t(L),Matrix::solve(L,P %*% v))))
  }

  solveCholCond = function() {
    as.vector(Matrix::crossprod( P, L %*% rnorm(n)) )
  }

  logpi = function(w) {
    log_posterior_tobit( w = w, R_tilde = R_tilde, X = X, beta = beta, y = y,
                         tau2 = tau2, censoring_threshold = censoring_threshold,
                         is_censored = is_censored
    )
  }

  grad = function(w) {
    gradient_log_posterior_tobit( w = w, R_tilde = R_tilde, X = X,beta = beta,
                                  y = y, tau2 = tau2, censoring_threshold = 
                                  censoring_threshold, is_censored = is_censored )
  }

  kinetic = function(p) {
    0.5 *  as.numeric( Matrix::crossprod( p, solveCond(p) ))
  }

  H = function(w, p) {
    -logpi(w) + kinetic(p)
  }

  w = as.vector(w_initial)
  p = solveCholCond()
  log_s = log(s)
  n_post = n_iter - burn_in
  mean_w = numeric(n)
  M2_w = numeric(n)

  trace_ess = matrix( NA_real_, nrow = n_post, ncol = length(ess_indices) )
  accept = integer(n_iter)
  s_history = numeric(n_iter)

  compteur_post = 0L

  for (i in seq_len(n_iter)) {
    eps = exp(log_s)
    accepte = 0L
    p_ref = rho * p + sqrt(1 - rho^2) * solveCholCond()
    p_half = p_ref + (eps / 2) * grad(w)
    w_prop = w + eps * solveCond(p_half)
    p_prop = p_half + (eps / 2) * grad(w_prop)
    log_alpha = -H(w_prop, p_prop) + H(w, p_ref)

    log_acc =
      if (is.finite(log_alpha)) {
        min(0, log_alpha)
      } else {
        -Inf
      }

    if (
      log(runif(1)) <
      log_acc
    ) {

      w = w_prop
      p = p_prop
      accepte = 1L

    } else {
      p = -p_ref
    }

    if (i <= burn_in) {
      gamma = 1 / (i + 10)^0.6
      log_s = log_s + gamma * ( accepte - target_accept )
      log_s = max(log(1e-6), min( log_s, log(10) ))
    }

    accept[i] = accepte
    s_history[i] = exp(log_s)

    if (i > burn_in) {
      compteur_post = compteur_post + 1L
      delta = w - mean_w
      mean_w = mean_w +  delta / compteur_post
      M2_w =  M2_w + delta *( w - mean_w )
      trace_ess[compteur_post, ] = w[ess_indices]
    }
  }

  variance_w = M2_w / (compteur_post - 1)
  sd_w = sqrt(variance_w)
  ess = as.numeric( coda::effectiveSize( coda::as.mcmc(trace_ess ) ) )

  ind_post = (burn_in + 1):n_iter
  list( mean_w = mean_w, variance_w = variance_w, sd_w = sd_w,
    ess_mean = mean( ess, na.rm = TRUE ),
    ess_median = median( ess, na.rm = TRUE ),
    ess_min = min( ess, na.rm = TRUE),
    ess_max = max( ess, na.rm = TRUE),
    accept_rate = mean(accept),
    accept_rate_post = mean(accept[ind_post] ),
    final_step = exp(log_s),
    s_history = s_history
  )
}
```

## 21. Première chaîne avec préconditionnement au MAP

### Pourquoi commencer par cette chaîne ?

Avant tout plan factoriel, je vérifie qu'une seule chaîne fonctionne
correctement.

J'utilise :

- le MAP comme état initial ;
- $(Q_{\mathrm{MAP}})$ comme préconditionnement ;
- $(\rho=0.5)$.

Cette configuration n'est pas déclarée optimale pour le Tobit à ce
stade. Elle constitue seulement une configuration de validation.

```{r}
set.seed(123)

MCMC_map =
  fct_mala_precond_momentum_tobit(
    R_tilde = R_tilde,
    X = X,
    beta = beta,
    y = y,
    tau2 = tau2,
    censoring_threshold = censoring_threshold,
    is_censored = is_censored,
    n_iter = n_iter,
    burn_in = burn_in,
    rho = 0.5,
    conditioning_mat = conditioning_map,
    w_initial = w_map,
    ess_indices = ess_indices
  )
```

## 22. Diagnostics de la chaîne

### Rôle

Je vérifie maintenant :

- le taux d'acceptation global ;
- le taux après burn-in ;
- le pas final ;
- les ESS.

Un fonctionnement numérique sans erreur ne suffit pas : ces indicateurs
permettent de vérifier que la chaîne se déplace effectivement.

```{r}
MCMC_map$accept_rate
MCMC_map$accept_rate_post
MCMC_map$final_step

MCMC_map$ess_mean
MCMC_map$ess_median
MCMC_map$ess_min
MCMC_map$ess_max
```

## 23. Vérification de l'adaptation du pas

### Rôle du graphique

Pendant le burn-in, le pas est modifié par Robbins--Monro.

Après l'itération `burn_in`, il doit rester constant

```{r}
plot( MCMC_map$s_history, type = "l",
  xlab = "Itération",
  ylab = "Pas",
  main = "Adaptation du pas MALA"
)

abline( v = burn_in, lty = 2 )
```

## 24. Reconstruction du champ latent

### Quantités étudiées

La chaîne permet maintenant d'obtenir :

$$ \widehat{\mu}_i = E[w_i\mid y] $$ et

$$ \widehat v_i = \operatorname{Var}(w_i\mid y). $$

La première mesure la reconstruction du champ.

La seconde mesure l'incertitude postérieure et ne doit pas être
interprétée comme une erreur de reconstruction.

```{r}
mean_w = MCMC_map$mean_w
variance_w = MCMC_map$variance_w
sd_w = MCMC_map$sd_w
```

## 25. Critères de reconstruction

### Rôle

Dans une simulation, le véritable champ (w) est connu.

Je peux donc calculer :

### RMSE

$$ \mathrm{RMSE} = \sqrt{
\frac1n
\sum_i
(w_i-\widehat\mu_i)^2
}. $$

### MAE

$$ \mathrm{MAE} = \frac1n \sum_i \|w_i-\widehat\mu_i\|. $$

### Corrélation

Elle mesure la capacité à retrouver l'organisation spatiale générale du
champ.

```{r}
rmse_w = sqrt( mean( (w - mean_w)^2 ) )
mae_w = mean( abs( w - mean_w ) )
cor_w = cor( w, mean_w )

rmse_w
mae_w
cor_w
```

# 26. Visualisation spatiale avec GeoNonStat

## Rôle du code

Pour conserver la même représentation graphique que dans les modèles
gaussien et binaire, les champs spatiaux sont représentés avec la
fonction `plotPointillistPainting` du package `GeoNonStat`.

Cette fonction associe à chaque position spatiale une couleur dépendant
de la valeur de la variable représentée.

Dans le cas Tobit, quatre quantités sont visualisées :

1.  les observations Tobit après application de la censure ;
2.  le véritable champ latent simulé (w) ;
3.  la moyenne postérieure estimée du champ latent ;
4.  la variance postérieure marginale estimée.

Ces quatre représentations permettent de distinguer les données
effectivement observées, le champ que l'on cherche à reconstruire, son
estimation et l'incertitude associée à cette estimation.

```{r}
GeoNonStat::plotPointillistPainting(locs, y, cex = 20)
title("Observations Tobit censurées")
```

```{r}
GeoNonStat::plotPointillistPainting( locs, w, cex = 20)
title("Champ latent simulé")
```

```{r}
GeoNonStat::plotPointillistPainting( locs, mean_w, cex = 20)
title("Moyenne postérieure")
```

```{r}
GeoNonStat::plotPointillistPainting( locs, variance_w, cex = 20)
title("Variance postérieure")
```

## 28. Comparaison prior contre MAP

### Objectif

Une fois la chaîne MAP validée, Je peux exécuter exactement la même
chaîne avec $(Q_0)$.

Les données, l'état initial, le nombre d'itérations et $(\rho)$ restent
identiques.

La seule différence est donc le préconditionnement.

```{r}
set.seed(123)

MCMC_prior =
  fct_mala_precond_momentum_tobit( R_tilde = R_tilde, X = X, beta = beta, y = y,
    tau2 = tau2, censoring_threshold = censoring_threshold, is_censored = is_censored,
    n_iter = n_iter, burn_in = burn_in,
    rho = 0.5, conditioning_mat = conditioning_prior,
    w_initial = w_map, ess_indices = ess_indices
  )
```

## 29. Tableau de comparaison

### Rôle

Ce petit tableau constitue le premier test de l'intérêt de
(Q\_{\mathrm{MAP}}) dans le modèle Tobit.

Il ne permet pas encore de conclure globalement : une seule simulation
ne suffit pas.

```{r}
comparison =
  data.frame( conditioning = c( "Prior", "MAP"),
    ess_mean = c( MCMC_prior$ess_mean, MCMC_map$ess_mean ),
    ess_median = c( MCMC_prior$ess_median, MCMC_map$ess_median ),
    ess_min = c( MCMC_prior$ess_min, MCMC_map$ess_min ),
    accept_rate_post = c( MCMC_prior$accept_rate_post, MCMC_map$accept_rate_post ),
    final_step = c( MCMC_prior$final_step, MCMC_map$final_step )
  )

comparison
```

## 30. Préparation du plan factoriel

### Objectif

Une fois toutes les vérifications précédentes réussies, je peux passer
d'une configuration unique à un plan factoriel.

Le Tobit introduit un paramètre supplémentaire particulièrement
intéressant : le **niveau de censure**.

Celui-ci modifie directement la quantité d'information disponible dans
les observations.

Je pourrai par exemple comparer plusieurs taux :

$$ 20%,\qquad40%,\qquad60%. $$

Pour éviter un lancement accidentel très coûteux, le plan est construit
ici mais pas encore exécuté.

```{r}
experiment_parameters =
  as.matrix(
    expand.grid(
      sigma2 = c( 0.5, 1, 2 ),
      nu = c( 0.5, 1.5 ),
      range = c( 0.05, 0.2, 0.5 ),
      tau2 = c( 0.5, 1, 2 ),
      censoring_rate =  c( 0.2, 0.4, 0.6 ),
      rho = c( 0, 0.5, 0.9 ),
      conditioning = c( 1, 2 ),
      seed = seq(5)
    )
  )

nrow(experiment_parameters)
```

# 31. Signification du codage du préconditionnement

Pour conserver une structure proche des programmes précédents :

- `conditioning = 1` désignera le préconditionnement a priori $(Q_0)$ ;
- `conditioning = 2` désignera le préconditionnement
  $(Q_{\mathrm{MAP}})$.

Il est préférable de ne pas utiliser `conditioning = 0` pour une
identité tant que celle-ci ne fait pas explicitement partie de la
question scientifique étudiée.

## 32. Contrôles obligatoires avant le plan factoriel

Avant de lancer l'expérience complète, vérifier les points suivants.

1.  Le taux de censure observé correspond approximativement au taux
    demandé.

2.  Le test par différences finies valide le gradient.

3.  Le MAP converge et `max_abs_gradient` est suffisamment petit.

4.  $(Q_0)$ et $(Q_{\mathrm{MAP}})$ peuvent être factorisées sans
    erreur.

5.  Le taux d'acceptation post burn-in est raisonnable.

6.  Le pas devient constant après le burn-in.

7.  Les ESS sont finis et positifs.

8.  `mean_w` et `variance_w` ne contiennent pas de `NA`.

9.  Les quatre cartes spatiales sont cohérentes.

10. Les chaînes `Prior` et `MAP` utilisent exactement le même jeu de
    données et la même initialisation lorsqu'elles sont comparées.

## 33. Sorties à conserver pour chaque expérience

Pour le plan factoriel final, il sera utile de conserver au minimum :

- `sigma2` ;
- `nu` ;
- `range` ;
- `tau2` ;
- `censoring_rate` ;
- `rho` ;
- `conditioning` ;
- `seed` ;
- taux de censure réellement obtenu ;
- `accept_rate` ;
- `accept_rate_post` ;
- `final_step` ;
- `ess_mean` ;
- `ess_median` ;
- `ess_min` ;
- `ess_max` ;
- RMSE du champ ;
- MAE du champ ;
- corrélation entre champ simulé et moyenne postérieure ;
- variance postérieure moyenne ;
- temps de calcul.

Les champs complets `mean_w` et `variance_w` n'ont pas besoin d'être
conservés pour toutes les chaînes si l'objectif est uniquement l'analyse
factorielle. Ils peuvent être sauvegardés seulement pour les
configurations choisies pour les figures de reconstruction.

## 34. Résumé méthodologique

Le modèle Tobit peut être résumé par

$$ w \sim \mathcal N(0,Q_0^{-1}), $$

$$ z_i = x_i^\top\beta+w_i+\varepsilon_i, \qquad
\varepsilon_i\sim\mathcal N(0,\tau^2), $$

et, pour une censure inférieure,

$$ y_i = \max(c,z_i). $$

La censure modifie la vraisemblance et rend la postérieure du champ
latent non gaussienne.

Sa géométrie locale est décrite par

$$ -\nabla^2 \log\pi(w\mid y) = Q_0+D(w). $$

Le mode fournit alors

$$ Q_{\mathrm{MAP}} = Q_0+ D(w_{\mathrm{MAP}}). $$

Cette matrice est utilisée comme préconditionnement fixe de MALA.

L'expérience permettra finalement de déterminer si l'utilisation de
cette information locale améliore l'efficacité et la robustesse de
l'échantillonnage lorsque le niveau de censure, les paramètres spatiaux
et la persistance du momentum varient.

```{r}
cl = parallel::makeCluster( max(1, floor(parallel::detectCores() * 0.5)))
parallel::clusterExport(
  cl,
  varlist = c(
    "experiment_parameters",
    "dimension",
    "n",
    "nb_nn",
    "n_iter",
    "burn_in",
    "beta",
    "createLocs",
    "inverse_mills_ratio",
    "log_posterior_tobit",
    "gradient_log_posterior_tobit",
    "tobit_likelihood_curvature",
    "find_map_tobit",
    "fct_mala_precond_momentum_tobit"
  ),
  envir = .GlobalEnv
)

experiment_results = parallel::parLapply(
  cl = cl,
  X = split( experiment_parameters, row(experiment_parameters) ),
  fun = function(params) {
    
    names(params) = colnames(experiment_parameters)
    
    sigma2 = as.numeric(params["sigma2"])
    nu = as.numeric(params["nu"])
    range = as.numeric(params["range"])
    tau2 = as.numeric(params["tau2"])
    censoring_rate = as.numeric(params["censoring_rate"])
    rho = as.numeric(params["rho"])
    conditioning = as.integer(params["conditioning"])
    seed = as.integer(params["seed"])
    
    set.seed(seed)
    
    locs = createLocs(dimension, n)
    X = cbind( 1, rnorm(n) )
    NNarray = GpGp::find_ordered_nn( locs, nb_nn )
    Linv = GpGp::vecchia_Linv(
      c( sigma2, range / sqrt(nu), nu, 0.0001 ),
      "matern_isotropic", locs, NNarray
    )
    
    R_tilde = Matrix::sparseMatrix(
      i = row(NNarray)[!is.na(NNarray)],
      j = NNarray[!is.na(NNarray)],
      x = Linv[!is.na(NNarray)],
      triangular = TRUE
    )
    
    Q0 = Matrix::crossprod(R_tilde)
    w = as.vector( Matrix::solve( R_tilde, rnorm(n) ) )
    z_latent = as.vector( X %*% beta + w + sqrt(tau2) * rnorm(n) )
    censoring_threshold = as.numeric( quantile( z_latent, probs = censoring_rate ) )
    is_censored = z_latent <= censoring_threshold
    y = pmax( z_latent, censoring_threshold )
  
    MAP = find_map_tobit(
      R_tilde = R_tilde,
      X = X,
      beta = beta,
      y = y,
      tau2 = tau2,
      censoring_threshold = censoring_threshold,
      is_censored = is_censored
    )
    
    w_map = MAP$w_map
    
    if (conditioning == 1) {
      conditioning_matrix = Q0
    } else if (conditioning == 2) {
      
      d_map = tobit_likelihood_curvature(
        w = w_map,
        X = X,
        beta = beta,
        tau2 = tau2,
        censoring_threshold = censoring_threshold,
        is_censored = is_censored
      )
      
      conditioning_matrix = Q0
      Matrix::diag(conditioning_matrix) = Matrix::diag(conditioning_matrix) + d_map
    }
    
    conditioning_mat =
      Matrix::expand(Matrix::Cholesky(conditioning_matrix,LDL=FALSE,perm=TRUE,super=FALSE)
                     )
    ess_indices = unique( round( seq( 1, n, length.out = min(100, n) ) ))
  
    MCMC =
      fct_mala_precond_momentum_tobit( R_tilde = R_tilde, X = X, beta = beta,
        y = y, tau2 = tau2, censoring_threshold = censoring_threshold,
        is_censored = is_censored, n_iter = n_iter, burn_in = burn_in,
        rho = rho, conditioning_mat = conditioning_mat, w_initial = w_map,
        ess_indices = ess_indices
      )
    rmse_w = sqrt( mean((w - MCMC$mean_w)^2) )
    mae_w = mean( abs( w - MCMC$mean_w ) )
    cor_w = cor( w, MCMC$mean_w )
    
    c(
      sigma2 = sigma2,
      nu = nu,
      range = range,
      tau2 = tau2,
      censoring_rate = censoring_rate,
      actual_censoring_rate = mean(is_censored),
      rho = rho,
      conditioning = conditioning,
      seed = seed,
      
      map_iterations = MAP$iterations,
      map_max_gradient = MAP$max_abs_gradient,
      
      accept_rate = MCMC$accept_rate,
      accept_rate_post = MCMC$accept_rate_post,
      final_step = MCMC$final_step,
      
      ess_mean = MCMC$ess_mean,
      ess_median = MCMC$ess_median,
      ess_min = MCMC$ess_min,
      ess_max = MCMC$ess_max,
      
      rmse_w = rmse_w,
      mae_w = mae_w,
      cor_w = cor_w,
      mean_posterior_variance = mean(MCMC$variance_w)
    )
  }
)

parallel::stopCluster(cl)
```

```{r}
experiment_results =as.data.frame(do.call(rbind,experiment_results))
rownames(experiment_results) = NULL
dim(experiment_results)
head(experiment_results)

write.csv(
  experiment_results,
  file = paste0(
    "tobit_experiment_results_dim",
    dimension,
    ".csv"
  ),
  row.names = FALSE
)

#experiment_results =readRDS("tobit_experiment_results.rds")
```

## 35. Vérification des résultats du plan factoriel

### Rôle du code

Avant toute analyse, il est important de vérifier que toutes les chaînes
attendues ont bien été exécutées et qu'aucune valeur manquante ou non
finie n'est apparue.

Le plan factoriel contient normalement 4 860 configurations.

```{r}
dim(experiment_results)
names(experiment_results)
colSums( !is.finite( as.matrix(experiment_results) ) )
```

Je vérifie également que les différents niveaux du plan factoriel sont
bien présents.

```{r}
table(experiment_results$conditioning)

table(experiment_results$rho)

table(experiment_results$censoring_rate)
```

Enfin, le taux de censure réellement obtenu peut être comparé au taux
demandé.

```{r}
aggregate(
  actual_censoring_rate ~ censoring_rate,
  data = experiment_results,
  FUN = mean
)
```

Comme le seuil de censure est construit à partir d'un quantile de la
variable continue latente, les deux valeurs doivent être très proches.

## 36. Identification des préconditionnements

### Rôle du code

Dans le plan factoriel :

- `conditioning = 1` correspond au préconditionnement a priori $(Q_0)$ ;
- `conditioning = 2` correspond au préconditionnement
  $(Q_{\mathrm{MAP}})$.

Pour faciliter les figures et les tableaux, je crée une variable
contenant directement le nom de la stratégie.

```{r}
experiment_results$conditioning_name =
  factor(
    experiment_results$conditioning,
    levels = c(1, 2),
    labels = c("Prior", "MAP")
  )
```

Je fait également de `rho` un facteur pour les représentations
graphiques.

```{r}
experiment_results$rho_factor =
  factor(
    experiment_results$rho,
    levels = c(0, 0.5, 0.9)
  )
```

## 37. Résumé global des performances MCMC

### Objectif

La première analyse consiste à comparer les stratégies en agrégeant les
résultats sur l'ensemble des paramètres du modèle Tobit.

Pour chaque combinaison de $(\rho)$ et de préconditionnement, on calcule :

- l'ESS médian moyen ;
- l'ESS moyen ;
- l'ESS minimal moyen ;
- le taux d'acceptation après burn-in ;
- le pas final ;
- la RMSE de reconstruction ;
- la MAE ;
- la corrélation entre le champ simulé et sa reconstruction.

Cette première synthèse donne une vue globale de la performance des
algorithmes.

```{r}
results_summary =
  aggregate(
    cbind(
      ess_median,
      ess_min,
      ess_mean,
      accept_rate_post,
      final_step,
      rmse_w,
      mae_w,
      cor_w,
      mean_posterior_variance
    ) ~
      rho +
      conditioning,
    data = experiment_results,
    FUN = mean
  )

results_summary
```

## 38. ESS médian : efficacité globale de l'échantillonnage

### Interprétation

L'ESS mesure le nombre d'échantillons indépendants équivalents contenus
dans une chaîne autocorrélée.

Une valeur élevée indique donc un meilleur mélange.

L'ESS médian est utilisé comme indicateur principal car il est moins
sensible aux composantes exceptionnellement faciles ou difficiles que
l'ESS moyen.

```{r}
ggplot(
  experiment_results,
  aes(
    x = factor(rho),
    y = ess_median,
    fill = conditioning_name
  )
) +
  geom_boxplot() +
  labs(
    x = expression(rho),
    y = "ESS médian",
    fill = "Préconditionnement",
    title = "Efficacité globale de l'échantillonnage"
  ) +
  theme_minimal()
```

## 39. Robustesse : quantile inférieur (Q\_{10})

### Pourquoi utiliser (Q\_{10}) ?

Une stratégie peut présenter un ESS moyen élevé tout en échouant sur
certaines configurations difficiles.

Pour étudier cette robustesse, on utilise le premier décile de l'ESS
médian :

$$ Q_{10} = \operatorname{Quantile}*{0.10} (*
\mathrm{ESS}{\mathrm{médian}} ). $$

Un $(Q_{10})$ élevé signifie que même parmi les configurations les plus
difficiles, la méthode conserve une efficacité raisonnable.

```{r}
q10_results =
  aggregate(
    ess_median ~
      rho +
      conditioning,
    data = experiment_results,
    FUN = function(x) {
      quantile(
        x,
        probs = 0.10,
        na.rm = TRUE
      )
    }
  )

names(q10_results)[3] = "Q10_ess_median"

q10_results
```

Pour obtenir à la fois la performance centrale et la robustesse :

```{r}
performance_results =
  merge(
    results_summary,
    q10_results,
    by = c(
      "rho",
      "conditioning"
    )
  )

performance_results
```

## 40. Effet de la persistance du momentum

### Objectif

Le paramètre $(\rho)$ contrôle la quantité de momentum conservée entre
deux itérations.

Les valeurs étudiées sont

$$ \rho\in{0;0.5;0.9}. $$

La valeur $(\rho=0)$ correspond à un renouvellement complet du momentum,
tandis que les valeurs positives introduisent une persistance.

L'objectif est de déterminer si cette persistance améliore effectivement
le mélange dans le modèle Tobit et si son effet dépend du
préconditionnement.

```{r}
rho_summary =
  aggregate(
    cbind(
      ess_median,
      ess_min,
      ess_mean
    ) ~
      rho +
      conditioning_name,
    data = experiment_results,
    FUN = mean
  )

rho_summary
```

## 41. Effet du taux de censure

### Motivation

Le taux de censure constitue une caractéristique propre à l'application
Tobit.

Lorsque le taux de censure augmente, une proportion plus importante des
variables continues sous-jacentes n'est plus observée exactement.

Pour une observation censurée, on sait uniquement que

$$ z_i\leq c. $$

L'information disponible est donc différente de celle fournie par une
observation non censurée.

Il est ainsi particulièrement intéressant d'étudier si l'efficacité de
MALA se dégrade lorsque la proportion d'observations censurées augmente.

```{r}
censoring_summary =
  aggregate(
    cbind(
      ess_median,
      ess_min,
      rmse_w,
      mae_w,
      cor_w,
      mean_posterior_variance
    ) ~
      censoring_rate +
      rho +
      conditioning,
    data = experiment_results,
    FUN = mean
  )

censoring_summary
```

## 42. ESS en fonction du taux de censure

### Rôle de la figure

Cette figure permet de visualiser directement l'effet de la censure sur
l'efficacité de l'échantillonnage.

Les panneaux séparent les deux préconditionnements afin de distinguer
leur comportement.

```{r}
ggplot(
  experiment_results,
  aes(
    x = factor(censoring_rate),
    y = ess_median,
    fill = factor(rho)
  )
) +
  geom_boxplot() +
  facet_wrap(
    ~ conditioning_name
  ) +
  labs(
    x = "Taux de censure",
    y = "ESS médian",
    fill = expression(rho),
    title = "Influence de la censure sur l'efficacité de MALA"
  ) +
  theme_minimal()
```

## 43. Qualité de reconstruction du champ latent

### RMSE

La RMSE compare le véritable champ simulé (w) à sa moyenne postérieure
estimée :

$$ \operatorname{RMSE} = \sqrt{
\frac{1}{n}
\sum_{i=1}^{n}
(
w_i-\widehat w_i
)^2
}. $$

Une valeur faible correspond à une meilleure reconstruction.

```{r}
ggplot(
  experiment_results,
  aes(
    x = factor(rho),
    y = rmse_w,
    fill = conditioning_name
  )
) +
  geom_boxplot() +
  labs(
    x = expression(rho),
    y = "RMSE du champ latent",
    fill = "Préconditionnement",
    title = "Précision de la reconstruction du champ latent"
  ) +
  theme_minimal()
```

## 44. Reconstruction en fonction du taux de censure

### Objectif

Cette représentation permet d'étudier une question différente de celle
de l'ESS.

Même si une chaîne MCMC mélange correctement, la reconstruction du champ
peut devenir plus difficile lorsque davantage d'observations sont
censurées.

```{r}
ggplot(
  experiment_results,
  aes(
    x = factor(censoring_rate),
    y = rmse_w,
    fill = conditioning_name
  )
) +
  geom_boxplot() +
  facet_wrap(
    ~ rho_factor
  ) +
  labs(
    x = "Taux de censure",
    y = "RMSE du champ latent",
    fill = "Préconditionnement",
    title = "Effet de la censure sur la reconstruction"
  ) +
  theme_minimal()
```

## 45. Corrélation entre champ simulé et champ reconstruit

### Interprétation

La RMSE mesure les écarts d'amplitude tandis que la corrélation
renseigne davantage sur la capacité de la méthode à retrouver la
structure spatiale du champ.

Une corrélation proche de 1 signifie que les variations spatiales
principales du champ simulé sont bien retrouvées.

```{r}
ggplot(
  experiment_results,
  aes(
    x = factor(censoring_rate),
    y = cor_w,
    fill = conditioning_name
  )
) +
  geom_boxplot() +
  facet_wrap(
    ~ rho_factor
  ) +
  labs(
    x = "Taux de censure",
    y = "Corrélation",
    fill = "Préconditionnement",
    title = "Structure spatiale reconstruite"
  ) +
  theme_minimal()
```

## 46. Variance postérieure

### Rôle de cet indicateur

La variance postérieure marginale

$$ \operatorname{Var}(w_i\mid y) $$

mesure l'incertitude restante sur chaque composante du champ après prise
en compte des observations.

Pour résumer cette information à l'échelle d'une simulation, on utilise
ici

$$ \overline V_{\mathrm{post}} = \frac1n \sum_{i=1}^{n}
\widehat{\operatorname{Var}}(w_i\mid y). $$

Contrairement à la RMSE, cette quantité n'est pas une erreur : elle
mesure l'incertitude postérieure estimée par la chaîne.

```{r}
ggplot(
  experiment_results,
  aes(
    x = factor(censoring_rate),
    y = mean_posterior_variance,
    fill = conditioning_name
  )
) +
  geom_boxplot() +
  facet_wrap(
    ~ rho_factor
  ) +
  labs(
    x = "Taux de censure",
    y = "Variance postérieure moyenne",
    fill = "Préconditionnement",
    title = "Incertitude postérieure et niveau de censure"
  ) +
  theme_minimal()
```

## 47. Taux d'acceptation

### Objectif

Le taux d'acceptation permet de vérifier que l'adaptation du pas produit
un comportement comparable entre les différentes configurations.

La cible utilisée pendant le burn-in est 0.574.

```{r}
ggplot(
  experiment_results,
  aes(
    x = factor(rho),
    y = accept_rate_post,
    fill = conditioning_name
  )
) +
  geom_boxplot() +
  geom_hline(
    yintercept = 0.574,
    linetype = 2
  ) +
  labs(
    x = expression(rho),
    y = "Taux d'acceptation post burn-in",
    fill = "Préconditionnement",
    title = "Taux d'acceptation des chaînes Tobit"
  ) +
  theme_minimal()
```

## 48. Recherche de la meilleure stratégie

### Principe

La meilleure stratégie ne doit pas être déterminée uniquement à partir
de l'ESS moyen.

On considère conjointement :

- l'ESS médian ;
- l'ESS minimal ;
- $(Q_{10})$ ;
- la RMSE ;
- la stabilité lorsque le taux de censure varie.

Le tableau suivant classe d'abord les stratégies selon leur ESS médian
moyen.

```{r}
performance_results = performance_results[ order( -performance_results$ess_median ), ]

performance_results
```

## 49. Analyse détaillée par taux de censure

### Pourquoi cette analyse est importante ?

Une stratégie globalement performante peut être excellente lorsque
seulement 20 % des observations sont censurées mais devenir moins
robuste à 60 %.

On calcule donc les indicateurs séparément pour chaque niveau de
censure.

```{r}
performance_by_censoring =
  aggregate(
    cbind(
      ess_median,
      ess_min,
      ess_mean,
      rmse_w,
      mae_w,
      cor_w,
      mean_posterior_variance
    ) ~
      censoring_rate +
      rho +
      conditioning,
    data = experiment_results,
    FUN = mean
  )

performance_by_censoring
```

Le $(Q_{10})$ correspondant est :

```{r}
q10_by_censoring =
  aggregate(
    ess_median ~
      censoring_rate +
      rho +
      conditioning,
    data = experiment_results,
    FUN = function(x) {
      quantile( x, 0.10, na.rm = TRUE )
    }
  )

names(q10_by_censoring)[4] = "Q10_ess_median"

q10_by_censoring
```

## 50. Choix des configurations pour la reconstruction spatiale

### Principe

Les 4 860 simulations servent à évaluer globalement les stratégies MCMC.
Il n'est ni nécessaire ni souhaitable de produire quatre cartes pour
chaque chaîne.

Comme dans les applications gaussienne et binaire, seules quelques
configurations représentatives seront retenues pour les illustrations.

On peut conserver trois situations :

- une structure spatiale courte et relativement faible ;
- une situation intermédiaire ;
- une structure spatiale plus forte et plus régulière.

Le taux de censure peut être fixé dans un premier temps à 40 %, ce qui
correspond à une situation intermédiaire.

```{r}
selected_configs =
  data.frame(
    configuration = 1:3,
    sigma2 = c( 0.5, 1, 2),
    nu = c( 0.5, 1.5, 1.5),
    range = c( 0.05, 0.2, 0.5 ),
    tau2 = c( 1, 1, 1 ),
    censoring_rate = c( 0.4, 0.4, 0.4 )
    )

selected_configs
```



## 51. Figures à produire pour chaque configuration retenue

Pour chacune des trois configurations sélectionnées, quatre cartes
seront produites avec `GeoNonStat::plotPointillistPainting`.

Elles correspondent à :

1.  l'observation Tobit censurée ;
2.  le champ latent simulé ;
3.  la moyenne postérieure estimée ;
4.  la variance postérieure marginale estimée.

Le format reste ainsi identique à celui utilisé dans les modèles
gaussien et binaire.

```{r eval=false}
png(filename = "tobit_config1_observed.png")
GeoNonStat::plotPointillistPainting( locs, y, cex = 20 )
dev.off()
png( filename = "tobit_config1_latent.png" )

GeoNonStat::plotPointillistPainting( locs, w, cex = 20 )
dev.off()
png( filename = "tobit_config1_estimated_mean.png")

GeoNonStat::plotPointillistPainting(locs, MCMC$mean_w, cex = 20)
dev.off()
png(filename = "tobit_config1_posterior_variance.png")
GeoNonStat::plotPointillistPainting( locs, MCMC$variance_w, cex = 20)

dev.off()
```

Le bloc est laissé avec `eval=false` à ce stade car `locs`, `w`, `y` et
`MCMC` doivent provenir de la configuration précise que l'on souhaite
illustrer.

## 52. Tableau final à utiliser dans le mémoire

Une fois les simulations terminées, le tableau principal pourra être
construit à partir des indicateurs suivants :

```{r}
final_summary =
  aggregate(
    cbind(
      ess_median,
      ess_min,
      ess_mean,
      rmse_w,
      mae_w,
      cor_w,
      mean_posterior_variance
    ) ~
      rho +
      conditioning,
    data = experiment_results,
    FUN = mean
  )

final_q10 =
  aggregate(
    ess_median ~
      rho +
      conditioning,
    data = experiment_results,
    FUN = function(x) {
      quantile( x, 0.10, na.rm = TRUE )
    }
  )

names(final_q10)[3] = "Q10"
final_summary = merge( final_summary, final_q10, by = c( "rho", "conditioning" ) )

final_summary
```

## 53. Ce que l'analyse devra permettre de conclure

À l'issue de l'expérience factorielle, quatre questions principales
devront être examinées.

Premièrement, on cherchera à déterminer si le préconditionnement
construit à partir de la courbure au MAP améliore l'ESS par rapport au
préconditionnement a priori.

Deuxièmement, l'effet de la persistance du momentum sera étudié afin de
déterminer si une valeur intermédiaire de $(\rho)$ améliore le mélange ou
si une persistance trop importante devient défavorable.

Troisièmement, le modèle Tobit permettra d'étudier spécifiquement
l'effet de la censure. L'évolution de l'ESS, de la RMSE et de la
variance postérieure lorsque le taux de censure passe de 20 % à 60 %
permettra de caractériser la difficulté supplémentaire introduite par la
perte d'information.

Enfin, le critère $(Q_{10})$ permettra de distinguer la performance
moyenne de la robustesse. La stratégie retenue pour le mémoire devra
présenter non seulement de bonnes performances moyennes, mais également
un comportement stable sur les configurations les plus difficiles.
