---
title: "MALA préconditionné dans le modèle binaire spatial"
format:
  html:
    number-sections: true
    toc: true
    toc-depth: 3
    code-summary: "Afficher le code"
execute:
  warning: false
  message: false
editor:
  markdown:
    wrap: 72
---

# Modèle binaire spatial

Le modèle considéré est

$$ y_i \mid w_i \sim \operatorname{Bernoulli}(p_i), $$

avec

$$ \operatorname{logit}(p_i) = x_i^\top\beta+w_i. $$

Ainsi,

$$ p_i = \frac{\exp(x_i^\top\beta+w_i)} {1+\exp(x_i^\top\beta+w_i)}. $$

Le champ latent $w$ conserve la même structure gaussienne spatiale que
dans le modèle gaussien. La différence concerne la distribution des
observations : les valeurs de $y_i$ sont maintenant binaires.

Avant d'étudier l'algorithme MALA, je vérifie que les observations
simulées sont cohérentes avec les probabilités utilisées pour les
générer.

## Conventions

| Code | Conditionnement  | Matrice              |
|-----:|:-----------------|:---------------------|
|    1 | prior            | $Q=R^\top R$         |
|    2 | posterior au MAP | $Q+D_{\mathrm{MAP}}$ |

# Paramètres et simulation d'un jeu de données

Le même code est utilisé en dimensions 1 et 2. Le document doit être
exécuté séparément pour chaque dimension.

```{r}
library(Matrix)
library(GpGp)
library(coda)
library(ggplot2)
library(parallel)

#dimension = 1
dimension = 2

seed = 123
set.seed(seed)

n = 10000
nb_nn = 6
n_iter = 10000
burn_in = 2000
rho = 0.5

nu = 1.5
range = 0.2
beta = c(1, 0.01)
```

La fonction suivante génère les sites spatiaux. En dimension 1, les
sites sont triés sur $[0,1]$. En dimension 2, ils sont générés sur
$[0,1]^2$.

```{r}
createLocs <- function(dimension, n) {
  if (dimension == 1) locs = cbind(sort(runif(n)), 1)
  if (dimension == 2) locs = cbind(runif(n), runif(n))
  return(locs)
}
```

# Construction du modèle spatial et simulation

L'approximation de Vecchia est utilisée pour construire une matrice
triangulaire creuse ${\tilde{R}}$. Le champ latent est simulé par

$$w={\tilde{R}}^{-1}z,\qquad z\sim\mathcal N(0,I),$$

puis les probabilités et les observations binaires sont obtenues par la
transformation logistique.

```{r}
locs = createLocs(dimension, n)
X = cbind(1, rnorm(n))

NNarray = GpGp::find_ordered_nn(locs, nb_nn)
Linv = GpGp::vecchia_Linv(c(1, range / nu, nu, 0.0001),
                          "matern_isotropic", locs, NNarray)
R_tilde = Matrix::sparseMatrix(
  i = row(NNarray)[!is.na(NNarray)],
  j = NNarray[!is.na(NNarray)],
  x = Linv[!is.na(NNarray)],
  triangular = TRUE
)

w = as.vector(solve(R_tilde, rnorm(n)))
eta = as.vector(X %*% beta + w)
proba = plogis(eta)
y = rbinom(n, size = 1, prob = proba)
```

# Simulation des probabilités

## Prédicteur linéaire

Le prédicteur linéaire est

$$ \eta_i=x_i^\top\beta+w_i. $$

```{r}
eta = as.vector( X %*% beta + w )

summary(eta)
range(eta)

```

```{r}
hist( eta, main = "Distribution du prédicteur linéaire", xlab = expression(eta))
```

Un contrôle simple vérifie que la proportion observée de succès est
cohérente avec la probabilité moyenne utilisée pour générer les données.

```{r}
c(probabilite_moyenne = mean(proba),
  proportion_observee = mean(y),
  difference = abs(mean(proba) - mean(y)))
```

Sur la configuration de validation en dimension 2
$(n=10000,\nu=1.5,\mathrm{range}=0.2)$, la probabilité moyenne était
d'environ $0.791$ et la proportion observée d'environ $0.786$. L'écart,
de l'ordre de $5\times10^{-3}$, est compatible avec une réalisation
Bernoulli de grande taille.

## Transformation logistique

Les probabilités sont obtenues par
$$ p_i = \operatorname{logit}^{-1}(\eta_i). $$

```{r}
proba = plogis( eta)

summary(proba)
range(proba)
mean(proba)
sd(proba)

```

```{r}
hist(proba,
  xlim = c(0, 1),
  main = "Distribution des probabilités",
  xlab = expression(p[i])
)
abline( v = mean(proba), col = "red", lwd = 2, lty = 2 )

```

# Échantillonnage des observations binaires

Les observations sont générées conditionnellement aux probabilités :

```{r}
y = rbinom( n = length(proba), size = 1, prob = proba )

```

## Vérification du support

```{r}
unique(y)
table(y)
all( y %in% c(0, 1) )

```

## Proportion de zéros et de uns

```{r}
prop.table( table(y) )
mean(y)
```

La moyenne de (y) correspond à la proportion observée de valeurs égales
à 1.

```{r}
c( proportion_observee = mean(y), probabilite_moyenne = mean(proba) )
```

```{r}
difference_observee = abs( mean(y) - mean(proba) )
difference_observee
```

# Vérification répétée de l'échantillonnage de (y)

Une seule réalisation de (y) peut être légèrement éloignée de mean(p).
Je répète donc l'échantillonnage en conservant les mêmes probabilités.

```{r}
n_sim_y = 2000
proportion_y = numeric( n_sim_y )

for (i in seq_len(n_sim_y)) {
  y_sim = rbinom( n = length(proba), size = 1, prob = proba )
  proportion_y[i]  = mean(y_sim)
}
```

```{r}
summary(proportion_y)
```

```{r}
c(  moyenne_proportions_simulees = mean(proportion_y),
    moyenne_probabilites = mean(proba)
)
```

# Visualisation spatiale des observations

## Visualisation conditionnelle à la dimension

```{r}
if (dimension == 1) {
  ord = order( locs[, 1] )
  plot( locs[ord, 1], proba[ord], type = "l", col = "blue", lwd = 2,
    ylim = c(0, 1),
    xlab = "Position spatiale",
    ylab = "Probabilité ou observation",
    main = "Probabilités et observations binaires en dimension 1"
  )

  points( locs[ord, 1], y[ord], pch = 16, 
          col = ifelse( y[ord] == 1,"orange","black" ), cex = 0.7 )

  legend( "topright", legend = c( "Probabilité","Observation égale à 1", 
                                  "Observation égale à 0"),
    
    col = c("blue", "orange", "black" ),
    lty = c( 1, NA, NA ),
    pch = c( NA, 16, 16 ),
    lwd = c( 2, NA, NA ),
    bty = "n"
  )
}


plotBinaire <- function(){}
if (dimension == 2) {
  plot( locs[, 1], locs[, 2],  pch = 15, cex = 0.5,
        col = ifelse( y == 1, "orange" , "black"),
        xlab = "Coordonnée 1",
        ylab = "Coordonnée 2",
        main = "Observations binaires en dimension 2"
  )
  

  legend( "topright", 
          legend = c( "y = 1", "y = 0" ),
          col = c( "orange", "black" ), pch = 16, bty = "n")
  
}
```

# Comparaison spatiale entre (w), (p) et (y)

Cette section permet de comparer la structure du champ latent, celle des
probabilités et celle des observations.

```{r}
if (dimension == 1) {
  ord = order(locs[, 1])
  
  par( mfrow = c(1, 1) )

  plot( locs[ord, 1], w[ord], type = "l", lwd = 2,
    xlab = "Position spatiale",
    ylab = "w",
    main = "Champ latent"
  )

  plot( locs[ord, 1], proba[ord], type = "l", col = "blue", lwd = 2,
    ylim = c(0, 1),
    xlab = "Position spatiale",
    ylab = "Probabilité",
    main = "Probabilités"
  )

  plot( locs[ord, 1], y[ord], pch = 16,
    col = ifelse( y[ord] == 1, "orange", "black"),
    xlab = "Position spatiale",
    ylab = "Observation",
    main = "Observations binaires"
  )
  par(mfrow = c(1, 1))
}

if (dimension == 2) {
  
  GeoNonStat::plotPointillistPainting( locs, w, cex = 7, main = "Champ latent")
  
  GeoNonStat::plotPointillistPainting( locs, proba, cex = 7, main = "Probabilités")

  plot(locs[, 1], locs[, 2], pch = 16, cex = 0.8,
    col = ifelse( y == 1, "orange", "black" ),
    xlab = "Coordonnée 1",
    ylab = "Coordonnée 2",
    main = "Observations binaires"
  )
}
```

# Préparation de la cible postérieure pour MALA

Dans cette partie, Je prépare les objets nécessaires à l'algorithme MALA
pour le modèle binaire. Contrairement au cas gaussien, la vraisemblance
n'est plus gaussienne : elle est Bernoulli avec lien logit.

Je considère ici que $X$, $\beta$ et les paramètres spatiaux sont fixés.
Le seul vecteur échantillonné par MALA sera le champ latent $w$.

Le modèle est

$$y_i\mid w_i \sim \operatorname{Bernoulli}(p_i),$$

avec

$$\eta_i=x_i^\top\beta+w_i,
\qquad
p_i=\operatorname{logit}^{-1}(\eta_i).$$

Le prior spatial induit par l'approximation de Vecchia est défini par

$$Q = {\tilde{R}}^\top {\tilde{R}},$$

et donc, à une constante additive près,

$$\log p(w)=-\frac12 w^\top Qw
         =-\frac12\|{\tilde{R}}w\|^2.$$

La suite consiste à :

1.  définir le log-posterior binaire ;
2.  définir son gradient analytique ;
3.  vérifier numériquement ce gradient ;
4.  calculer le MAP du champ latent ;
5.  comparer le MAP au champ latent simulé ;
6.  construire les deux préconditionnements retenus pour MALA :
    **prior** et **posterior évalué au MAP**.

## Log-posterior binaire

La log-vraisemblance Bernoulli est

$$\log p(y\mid w)
=
\sum_{i=1}^n
\left[
 y_i\log(p_i)+(1-y_i)\log(1-p_i)
\right].$$

Le log-posterior de $w$, à une constante près, est donc

$$\log \pi(w\mid y)
=
\log p(y\mid w)
-
\frac12\|{\tilde{R}}w\|^2.$$

Dans le code, `dbinom(..., log = TRUE)` est utilisé pour calculer la
log-vraisemblance de manière numériquement stable.

```{r}
log_posterior_binary <- function( w_current, y, X, beta, R_tilde ) {

  # Calcul du prédicteur linéaire courant
  eta_current = as.vector(X %*% beta + w_current)

  # Transformation logistique 
  proba_current = plogis( eta_current )
  
  # Log-vraisemblance Bernoulli 
  log_likelihood = sum( dbinom( y, size = 1, prob = proba_current, log = TRUE ) )

  # Contribution du prior spatial ####
  Rw = as.vector( R_tilde %*% w_current )
  log_prior = -0.5 * sum(Rw^2)

  # Log-posterior 
  log_posterior = log_likelihood + log_prior

  return( log_posterior )
}
```

## Gradient analytique du log-posterior

Pour la partie Bernoulli-logistique,

$$\nabla_w\log p(y\mid w)=y-p.$$

Pour le prior spatial,

$$\nabla_w\log p(w)
=- {\tilde{R}}^\top {\tilde{R}}w.$$

Ainsi,

$$\boxed{
\nabla_w\log\pi(w\mid y)
=
y-p- {\tilde{R}}^\top {\tilde{R}}w
}.$$

La fonction suivante calcule exactement ce gradient sans construire de
matrice dense.

```{r}
gradient_log_posterior_binary <- function( w_current, y, X, beta, R_tilde) {

  # Prédicteur linéaire 
  eta_current = as.vector( X %*% beta + w_current )
  
  # Probabilités courantes 
  proba_current = plogis( eta_current)

  # Gradient de la log-vraisemblance 
  gradient_likelihood = y - proba_current

  # Calcul de R_tilde * w 
  Rw = R_tilde %*% w_current

  # Gradient du log-prior 
  gradient_prior = -as.vector( crossprod( R_tilde, Rw ) )

  # Gradient total du log-posterior 
  gradient = gradient_likelihood + gradient_prior
  
  return(gradient)
}
```

# Validation numérique du gradient

Avant de construire le MAP ou l'algorithme MALA, Je vérifie que le
gradient analytique précédent correspond bien à une approximation
numérique par différences finies centrées.

Je commence par prendre comme point de test le vecteur nul.

```{r}
w_test = rep( 0,  n)
```

J'évalue d'abord le log-posterior en ce point.

```{r}
logpost_test = log_posterior_binary( w_current = w_test, y = y, X = X,
                                      beta = beta,  R_tilde = R_tilde )

logpost_test
```

Puis je calcule le gradient analytique.

```{r}
gradient_test = gradient_log_posterior_binary(  w_current = w_test, y = y, X = X,
                                                 beta = beta,  R_tilde = R_tilde )

summary(gradient_test)
range(gradient_test)
max(abs(gradient_test))
```

Il est normal que le gradient ne soit pas proche de zéro au point $w=0$,
car ce point n'est pas nécessairement le mode de la distribution
postérieure.

## Différences finies centrées

Pour éviter un coût inutile lorsque $n$ est grand, je vérifie seulement
quelques composantes réparties dans le vecteur.

```{r}
indices_test = unique( pmin( n, c( 1, 10, 100, 1000, 5000, n ) ))
epsilon = 1e-6
```

```{r}
verification_gradient = data.frame(
  index = indices_test,
  gradient_analytique = NA_real_,
  gradient_numerique = NA_real_,
  difference = NA_real_
)
```

```{r}
gradient_analytique = gradient_log_posterior_binary( w_current = w_test, y = y, X = X,
                                                     beta = beta, R_tilde = R_tilde )
```

```{r}
for (k in seq_along(indices_test)) {
  j = indices_test[k]
  
  # Perturbation positive 
  w_plus = w_test
  w_plus[j] = w_plus[j] + epsilon

  # Perturbation négative 
  w_minus = w_test
  w_minus[j] =  w_minus[j] - epsilon

  # Log-posterior après perturbation positive 
  logpost_plus = log_posterior_binary( w_current = w_plus, y = y, X = X,
                                       beta = beta, R_tilde = R_tilde )


  # Log-posterior après perturbation négative 
  logpost_minus = log_posterior_binary( w_current = w_minus, y = y, X = X,
                                         beta = beta, R_tilde = R_tilde )

  # Approximation numérique de la dérivée 
  gradient_numerique = (logpost_plus - logpost_minus) / (2 * epsilon)

  # Enregistrement des résultats
  verification_gradient$gradient_analytique[k] = gradient_analytique[j]
  verification_gradient$gradient_numerique[k] = gradient_numerique
  verification_gradient$difference[k] = abs(gradient_analytique[j] - gradient_numerique )
}

verification_gradient
```

# Calcul du MAP du champ latent

Je cherche maintenant le mode de la distribution postérieure :

$$\boxed{
w_{\mathrm{MAP}}
=
\arg\max_w \log\pi(w\mid y)
}.$$

Le gradient du log-posterior est

$$g(w)=y-p-Qw,$$

avec

$$Q= {\tilde{R}}^\top {\tilde{R}}.$$

La Hessienne négative du log-posterior est

$$-\nabla^2\log\pi(w\mid y)
=
Q+D(w),$$

où

$$D(w)=\operatorname{diag}\left(p_i(1-p_i)\right).$$

Je peux donc utiliser une méthode de Newton. À chaque itération, le pas
est obtenu en résolvant

$$\left[Q+D(w^{(k)})\right]\delta^{(k)}=g(w^{(k)}),$$

puis

$$w^{(k+1)}=w^{(k)}+\delta^{(k)}.$$

```{r}
find_map_binary <- function(y, X, beta, R_tilde, w_initial = NULL,
                            tolerance = 1e-6, max_iter = 100,
                            verbose = TRUE) {
  n_w = length(y)
  w_current = if (is.null(w_initial)) rep(0, n_w) else as.vector(w_initial)
  prior_precision = crossprod(R_tilde)
  convergence = FALSE
  difference = Inf

  for (iteration in seq_len(max_iter)) {
    eta_current = as.vector(X %*% beta + w_current)
    proba_current = plogis(eta_current)
    gradient_current = y - proba_current - as.vector(prior_precision %*% w_current)
    D_current = proba_current * (1 - proba_current)
    posterior_precision = prior_precision
    Matrix::diag(posterior_precision) = Matrix::diag(posterior_precision) + D_current
    newton_step = as.vector(Matrix::solve(posterior_precision, gradient_current))
    w_new = w_current + newton_step
    difference = max(abs(w_new - w_current))

    if (verbose) {
      cat("Iteration :", iteration, "| difference :", difference,
          "| gradient max :", max(abs(gradient_current)), "\n")
    }

    w_current = w_new
    if (difference < tolerance) {
      convergence = TRUE
      break
    }
  }

  w_map = w_current
  eta_map = as.vector(X %*% beta + w_map)
  proba_map = plogis(eta_map)
  D_map = proba_map * (1 - proba_map)
  posterior_precision_map = prior_precision
  Matrix::diag(posterior_precision_map) = Matrix::diag(posterior_precision_map) + D_map
  gradient_map = gradient_log_posterior_binary(w_map, y, X, beta, R_tilde)

  return(list(
    w_map = w_map,
    eta_map = eta_map,
    proba_map = proba_map,
    D_map = D_map,
    prior_precision = prior_precision,
    posterior_precision_map = posterior_precision_map,
    max_gradient = max(abs(gradient_map)),
    iterations = iteration,
    difference = difference,
    convergence = convergence
  ))
}
```

## Exécution du calcul du MAP

J'applique maintenant la fonction aux données simulées précédemment. Le
vecteur initial est laissé à `NULL`, ce qui correspond à une
initialisation en $w=0$.

```{r}
MAP = find_map_binary(y, X, beta, R_tilde, verbose = TRUE)
w_map = MAP$w_map

c(convergence = MAP$convergence,
  iterations = MAP$iterations,
  difference = MAP$difference,
  max_gradient = MAP$max_gradient)
```

Sur la configuration de validation en dimension 2, Newton a convergé en
6 itérations et la norme maximale du gradient final était de l'ordre de
$10^{-12}$. La corrélation entre le champ simulé et le MAP était
d'environ $0.95$, ce qui confirme que le mode posterior retrouve
correctement la structure spatiale du champ latent.

## Comparaison entre le champ latent simulé et le MAP

Dans cette étude de simulation, le vrai champ latent $w$ est connu. Je
peux donc comparer directement $w_{\mathrm{MAP}}$ au champ qui a généré
les observations.

```{r}
c(correlation = cor(w, w_map),
  RMSE = sqrt(mean((w - w_map)^2)),
  MAE = mean(abs(w - w_map)))
```

Pour cette configuration en dimension 2, le MAP restitue correctement la
structure spatiale du champ latent simulé. La corrélation entre w et
w_MAP est élevée, avec une valeur de 0.9501. La RMSE vaut 0.2025 et la
MAE 0.1590. Ces résultats indiquent que, malgré le caractère binaire des
observations et donc la perte d'information par rapport au cas gaussien,
le mode de la distribution postérieure permet de reconstruire
efficacement le champ latent. Le MAP constitue ainsi une initialisation
pertinente pour les chaînes MCMC et fournit également un point de
référence adapté à la construction du préconditionnement posterior.

# Construction des préconditionnements pour MALA

Dans le cas binaire, je ne conserve plus le préconditionnement identité.
Deux préconditionnements seront comparés :

- **Prior** : basé uniquement sur la précision du champ spatial ;
- **Posterior** : basé sur la courbure de la postérieure évaluée au MAP.

## Préconditionnement prior

La précision du prior est

$$\boxed{
Q_{\mathrm{prior}}
=
{\tilde{R}}^\top {\tilde{R}}
}.$$

Elle est déjà disponible dans l'objet `MAP`.

```{r}
conditioning_prior = MAP$prior_precision
```

## Préconditionnement posterior au MAP

Au MAP, la courbure de la vraisemblance est

$$D_{\mathrm{MAP}}
=
\operatorname{diag}\left[
 p_{i,\mathrm{MAP}}(1-p_{i,\mathrm{MAP}})
\right].$$

La précision locale postérieure utilisée comme préconditionneur est donc

$$\boxed{
Q_{\mathrm{posterior,MAP}}
=
{\tilde{R}}^\top {\tilde{R}}
+
D_{\mathrm{MAP}}
}.$$

```{r}
conditioning_posterior = MAP$posterior_precision_map
```

## Vérification des diagonales

Le terme ajouté au préconditionnement posterior est toujours positif ou
nul puisque

$$p_i(1-p_i)\geq 0.$$

Je vérifie donc les diagonales des deux matrices.

```{r}
summary( Matrix::diag(conditioning_prior) )
```

```{r}
summary( Matrix::diag(conditioning_posterior))
```

```{r}
summary(MAP$D_map)
```

La diagonale de courbure logistique au MAP, D_MAP varie ici entre 0.0517
et sa valeur maximale théorique 0.25, avec une moyenne de 0.1586. Elle
n’est donc pas constante sur l’espace : l’information apportée par la
vraisemblance dépend de la probabilité locale pi_MAP. Les valeurs
proches de 0.25 correspondent à des probabilités proches de 0.5, pour
lesquelles la courbure de la vraisemblance Bernoulli-logistique est
maximale, tandis que les valeurs plus faibles correspondent à des
probabilités plus proches de 0 ou de 1. Ainsi, le préconditionnement
posterior Q_post,MAP ajoute une correction positive et spatialement
hétérogène à la précision du prior. Cette correction améliore notamment
les directions de faible courbure du prior et peut donc faciliter
l’exploration de la distribution postérieure par MALA.

# Factorisations de Cholesky des préconditionnements

## Cholesky du préconditionnement prior

```{r}
conditioning_prior_chol = Matrix::expand(
  Matrix::Cholesky( conditioning_prior, LDL = FALSE, perm = TRUE, super = FALSE ))
```

## Cholesky du préconditionnement posterior au MAP

```{r}
conditioning_posterior_chol = Matrix::expand(
  Matrix::Cholesky( conditioning_posterior, LDL = FALSE, perm = TRUE, super = FALSE )
)
```

# MALA préconditionné avec momentum

## Algorithme

Le momentum suit une loi gaussienne associée au préconditionneur $C$ et
est partiellement rafraîchi selon

$$p_{\mathrm{ref}}=\rho p+\sqrt{1-\rho^2}\,\xi,
\qquad \xi\sim\mathcal N(0,C).$$

Un pas leapfrog est ensuite effectué, puis la proposition est corrigée
par une étape de Metropolis--Hastings. Le pas est adapté pendant le
burn-in vers un taux d'acceptation cible de $0.574$.

Pour limiter la mémoire lors des expériences de taille $n=10000$, la
moyenne et la variance postérieures sont calculées en ligne. Les ESS
sont calculés sur 100 composantes réparties régulièrement dans le champ.
Cette convention doit être gardée à l'esprit lors de l'interprétation
des colonnes `ess_mean`, `ess_median`, `ess_min` et `ess_max`.

```{r}
ess_indices = unique(round(seq(1, n, length.out = 100)))

fct_mala_precond_momentum_binary <- function(
    R_tilde, X, beta, y, n_iter, burn_in, rho,
    conditioning_mat, w_initial, ess_indices) {

  s = 1
  n = length(y)
  target_accept = 0.574
  P = conditioning_mat$P
  L = conditioning_mat$L
  if (is.null(P)) P = Matrix::Diagonal(nrow(L))

  solveCond <- function(v) {
    as.vector(Matrix::crossprod(P, Matrix::solve(Matrix::t(L),Matrix::solve(L, P %*% v))))
  }

  solveCholCond <- function() {
    as.vector(Matrix::crossprod(P, L %*% rnorm(n)))
  }

  xb = as.vector(X %*% beta)

  logpi <- function(w) {
    proba = plogis(xb + w)
    log_likelihood = sum(dbinom(y, 1, proba, log = TRUE))
    log_prior = -0.5 * sum((R_tilde %*% w)^2)
    log_likelihood + log_prior
  }

  grad <- function(w) {
    proba = plogis(xb + w)
    y - proba - as.vector(Matrix::crossprod(R_tilde, R_tilde %*% w))
  }

  kinetic <- function(p) 0.5 * as.numeric(Matrix::crossprod(p, solveCond(p)))
  H <- function(w, p) -logpi(w) + kinetic(p)

  w = as.vector(w_initial)
  p = solveCholCond()
  log_s = log(s)
  n_post = n_iter - burn_in
  mean_w = numeric(n)
  M2_w = numeric(n)
  trace_ess = matrix(NA_real_, nrow = n_post, ncol = length(ess_indices))
  accept = integer(n_iter)
  s_history = numeric(n_iter)
  compteur_post = 0L

  for (i in seq_len(n_iter)) {
    eps = exp(log_s)
    accepte = 0L
    p_ref = rho * p + sqrt(1 - rho^2) * solveCholCond()
    p_half = p_ref + (eps / 2) * grad(w)
    w_prop = w + eps * solveCond(p_half)
    p_prop = p_half + (eps / 2) * grad(w_prop)
    log_alpha = -H(w_prop, p_prop) + H(w, p_ref)
    log_acc = if (is.finite(log_alpha)) min(0, log_alpha) else -Inf

    if (log(runif(1)) < log_acc) {
      w = w_prop
      p = p_prop
      accepte = 1L
    } else {
      p = -p_ref
    }

    if (i <= burn_in) {
      gamma = 1 / (i + 10)^0.6
      log_s = log_s + gamma * (accepte - target_accept)
      log_s = max(log(1e-6), min(log_s, log(10)))
    }

    accept[i] = accepte
    s_history[i] = exp(log_s)

    if (i > burn_in) {
      compteur_post = compteur_post + 1L
      delta = w - mean_w
      mean_w = mean_w + delta / compteur_post
      M2_w = M2_w + delta * (w - mean_w)
      trace_ess[compteur_post, ] = w[ess_indices]
    }
  }

  sd_w = sqrt(M2_w / (compteur_post - 1))
  ess = as.numeric(coda::effectiveSize(coda::as.mcmc(trace_ess)))
  ind_post = (burn_in + 1):n_iter

  return(list(
    mean_w = mean_w,
    sd_w = sd_w,
    ess_mean = mean(ess, na.rm = TRUE),
    ess_median = median(ess, na.rm = TRUE),
    ess_min = min(ess, na.rm = TRUE),
    ess_max = max(ess, na.rm = TRUE),
    accept_rate = mean(accept),
    accept_rate_post = mean(accept[ind_post]),
    final_step = exp(log_s),
    s_history = s_history
  ))
}
```

# Validation sur une configuration

Avant l'expérience factorielle, les deux préconditionnements sont
comparés sur le même jeu de données et avec la même valeur de $\rho$.

```{r}
set.seed(1001)
MCMC_prior = fct_mala_precond_momentum_binary(
  R_tilde, X, beta, y, n_iter, burn_in, rho,
  conditioning_prior_chol, w_map, ess_indices
)

set.seed(1002)
MCMC_posterior = fct_mala_precond_momentum_binary(
  R_tilde, X, beta, y, n_iter, burn_in, rho,
  conditioning_posterior_chol, w_map, ess_indices
)

diagnostics_MCMC = data.frame(
  conditioning = c("prior", "posterior"),
  accept_rate_post = c(MCMC_prior$accept_rate_post, MCMC_posterior$accept_rate_post),
  final_step = c(MCMC_prior$final_step, MCMC_posterior$final_step),
  ess_mean = c(MCMC_prior$ess_mean, MCMC_posterior$ess_mean),
  ess_median = c(MCMC_prior$ess_median, MCMC_posterior$ess_median),
  ess_min = c(MCMC_prior$ess_min, MCMC_posterior$ess_min),
  ess_max = c(MCMC_prior$ess_max, MCMC_posterior$ess_max)
)
diagnostics_MCMC
```

Dans la validation 2D effectuée avec $\rho=0.5$, le conditionnement
posterior a permis un pas environ quatre fois plus grand et une ESS
médiane environ trois fois supérieure au conditionnement prior. Les deux
méthodes ont néanmoins donné des reconstructions très proches du même
champ latent. Ce résultat indique que le préconditionnement agit
principalement sur l'efficacité d'exploration de la cible et non sur la
cible elle-même.

```{r}
comparaison_estimation = data.frame(
  methode = c("MAP", "MCMC prior", "MCMC posterior"),
  correlation = c(cor(w, w_map), cor(w, MCMC_prior$mean_w),
                  cor(w, MCMC_posterior$mean_w)),
  RMSE = c(sqrt(mean((w - w_map)^2)),
           sqrt(mean((w - MCMC_prior$mean_w)^2)),
           sqrt(mean((w - MCMC_posterior$mean_w)^2))),
  MAE = c(mean(abs(w - w_map)), mean(abs(w - MCMC_prior$mean_w)),
          mean(abs(w - MCMC_posterior$mean_w)))
)
comparaison_estimation
```

Les trois méthodes reconstruisent correctement le champ latent, avec des
corrélations proches de 0.95. Le MCMC utilisant le préconditionnement
posterior présente ici les meilleurs critères de reconstruction : sa
corrélation avec le champ simulé est légèrement supérieure (0.9508),
tandis que sa RMSE (0.1981) et sa MAE (0.1552) sont les plus faibles. Le
MCMC prior reste très proche du MAP, mais donne des erreurs légèrement
plus élevées. Ces écarts demeurent modestes : ils suggèrent surtout que
les trois approches visent une estimation cohérente du champ latent,
tandis que le préconditionnement posterior améliore légèrement la
qualité de l’estimation sur cette réalisation.

```{r}
plot(MCMC_prior$s_history, type = "l", lwd = 2, col = "blue",
     xlab = "Itération", ylab = "Pas", main = "Évolution du pas MALA")
lines(MCMC_posterior$s_history, col = "green", lwd = 2)
abline(v = burn_in, col = "red", lty = 2)
legend("topright", c("Prior", "Posterior au MAP", "Fin du burn-in"),
       col = c("blue", "green", "red"), lty = c(1, 1, 2), lwd = 2, bty = "n")
```

# Expérience factorielle parallèle

## Grille de paramètres

L'expérience systématique étudie l'effet de la régularité $\nu$, de la
portée spatiale, de la persistance du momentum $\rho$ et du
préconditionnement. Cinq graines sont utilisées pour mesurer la
variabilité entre répétitions.

```{r}
experiment_parameters = as.matrix(expand.grid(
  sigma2 = c(0.5, 1, 2),
  nu = c(0.5, 1.5),
  range = c(0.05, 0.2, 0.5),
  beta0 = c(-1, 0, 1),
  rho = c(0, 0.5, 0.9),
  conditioning = c(1, 2),
  seed = 1:5
))

nrow(experiment_parameters)
```

La grille contient 1620 chaînes MCMC. Pour une même combinaison `seed`,
`nu` , `range`, `sigma2` et `beta0` les données simulées sont identiques
entre les différentes valeurs de `rho` et de `conditioning`, car la
graine est réinitialisée avant la simulation.

## Exécution parallèle et sauvegarde des figures

Chaque chaîne possède son propre dossier. Trois figures sont
sauvegardées : les observations, le champ latent simulé et la moyenne
postérieure estimée. Cette organisation reprend celle utilisée dans le
cas gaussien et facilite la comparaison visuelle des configurations.

Le calcul de `rcond` n'est pas répété dans l'expérience factorielle :
avec des matrices de taille $10000\times10000$, cette opération peut
entraîner une conversion creuse-vers-dense coûteuse en mémoire. Le
diagnostic de conditionnement a déjà été étudié lors de la phase de
validation.

```{r}
cl = parallel::makeCluster(max(1, floor(parallel::detectCores() * 0.5)))

parallel::clusterExport(
  cl,
  varlist = c("experiment_parameters", "burn_in", "n_iter", "dimension",
              "n", "nb_nn", "ess_indices", "createLocs",
              "gradient_log_posterior_binary", "find_map_binary",
              "fct_mala_precond_momentum_binary"),
  envir = .GlobalEnv
)

experiment_results = parallel::parLapply(
  cl = cl,
  X = split(experiment_parameters, row(experiment_parameters)),
  fun = function(params) {
    names(params) = colnames(experiment_parameters)

    sigma2 = as.numeric(params["sigma2"])
    nu = as.numeric(params["nu"])
    range = as.numeric(params["range"]) 
    beta0 = as.numeric(params["beta0"])
    rho = as.numeric(params["rho"])
    conditioning = as.integer(params["conditioning"])
    seed = as.integer(params["seed"])

    beta = c(beta0, 0.01)

    set.seed(seed)

    locs = createLocs(dimension, n)
    X = cbind(1, rnorm(n))

    NNarray = GpGp::find_ordered_nn(locs, nb_nn)

    Linv = GpGp::vecchia_Linv(
      c(sigma2, range / sqrt(nu), nu, 0.0001),
      "matern_isotropic", locs, NNarray
    )

    R_tilde = Matrix::sparseMatrix(
      i = row(NNarray)[!is.na(NNarray)],
      j = NNarray[!is.na(NNarray)],
      x = Linv[!is.na(NNarray)],
      triangular = TRUE
    )

    w = as.vector(Matrix::solve(R_tilde, rnorm(n)))
    eta = as.vector(X %*% beta + w)
    proba = plogis(eta)
    y = rbinom(n, size = 1, prob = proba)

    MAP = find_map_binary(
      y, X, beta, R_tilde,
      tolerance = 1e-6,
      max_iter = 100,
      verbose = FALSE
    )

    if (conditioning == 1) conditioning_mat = MAP$prior_precision
    if (conditioning == 2) conditioning_mat = MAP$posterior_precision_map

    conditioning_mat = Matrix::expand(
      Matrix::Cholesky(
        conditioning_mat,
        LDL = FALSE,
        perm = TRUE,
        super = FALSE
      )
    )

    mcmc_seed =
      seed * 10000000 +
      match(sigma2, c(0.5, 1, 2)) * 1000000 +
      match(nu, c(0.5, 1.5)) * 100000 +
      match(range, c(0.05, 0.2, 0.5)) * 10000 +
      match(beta0, c(-1, 0, 1)) * 1000 +
      match(rho, c(0, 0.5, 0.9)) * 10 +
      conditioning

    set.seed(mcmc_seed)

    temps = system.time({
      MCMC = fct_mala_precond_momentum_binary(
        R_tilde, X, beta, y, n_iter, burn_in, rho,
        conditioning_mat, MAP$w_map, ess_indices
      )
    })

    experiment_dir = file.path(
      paste0("Binary_experiment_results_dim", dimension),
      paste0(
        "seed_", seed,
        "_sigma2_", sigma2,
        "_nu_", nu,
        "_range_", range,
        "_beta0_", beta0,
        "_rho_", rho,
        "_conditioning_", conditioning
      )
    )

    dir.create(experiment_dir, recursive = TRUE, showWarnings = FALSE)

    if (dimension == 1) {
      ord = order(locs[, 1])
      x = locs[ord, 1]

      png(file.path(experiment_dir, "observed.png"),
          width = 1200, height = 900, res = 150)
      plot(x, y[ord], pch = 16, cex = 0.5,
           col = ifelse(y[ord] == 1, "orange", "black"),
           xlab = "Position spatiale", ylab = "Observation",
           main = "Données binaires observées")
      dev.off()

      png(file.path(experiment_dir, "latent.png"),
          width = 1200, height = 900, res = 150)
      plot(x, w[ord], type = "l", lwd = 2,
           xlab = "Position spatiale", ylab = "Champ latent",
           main = "Champ latent simulé")
      dev.off()

      png(file.path(experiment_dir, "estimated_mean.png"),
          width = 1200, height = 900, res = 150)
      plot(x, MCMC$mean_w[ord], type = "l", lwd = 2,
           xlab = "Position spatiale", ylab = "Moyenne postérieure",
           main = "Moyenne postérieure estimée")
      dev.off()
    }

    if (dimension == 2) {
      png(file.path(experiment_dir, "observed.png"),
          width = 1200, height = 1000, res = 150)
      par(mar = c(1, 1, 2, 1))
      plot(locs[, 1], locs[, 2], pch = 15, cex = 1,
           col = ifelse(y == 1, "orange", "black"),
           xlab = "", ylab = "", xaxt = "n", yaxt = "n",
           main = paste0(
             "Observations binaires - proportion de 1 = ",
             round(mean(y), 3)
           ))
      legend("topright", c("y = 1", "y = 0"),
             col = c("orange", "black"), pch = 15, bty = "n")
      dev.off()

      png(file.path(experiment_dir, "latent.png"),
          width = 1200, height = 1000, res = 150)
      par(mar = c(0.5, 0.5, 1.5, 0.5))
      GeoNonStat::plotPointillistPainting(
        locs, w, cex = 20,
        main = "Champ latent simulé"
      )
      dev.off()

      png(file.path(experiment_dir, "estimated_mean.png"),
          width = 1200, height = 1000, res = 150)
      par(mar = c(0.5, 0.5, 1.5, 0.5))
      GeoNonStat::plotPointillistPainting(
        locs, MCMC$mean_w, cex = 20,
        main = "Moyenne postérieure estimée"
      )
      dev.off()
    }

    data.frame(
      dimension = dimension,
      seed = seed,
      sigma2 = sigma2,
      nu = nu,
      range = range,
      beta0 = beta0,
      beta1 = 0.01,
      rho = rho,
      conditioning = conditioning,
      proportion_y = mean(y),
      mean_proba = mean(proba),
      map_convergence = MAP$convergence,
      map_iterations = MAP$iterations,
      map_max_gradient = MAP$max_gradient,
      mean_D_map = mean(MAP$D_map),
      accept_rate = MCMC$accept_rate,
      accept_rate_post = MCMC$accept_rate_post,
      final_step = MCMC$final_step,
      ess_mean = MCMC$ess_mean,
      ess_median = MCMC$ess_median,
      ess_min = MCMC$ess_min,
      ess_max = MCMC$ess_max,
      correlation = cor(w, MCMC$mean_w),
      RMSE = sqrt(mean((w - MCMC$mean_w)^2)),
      MAE = mean(abs(w - MCMC$mean_w)),
      elapsed_time = as.numeric(temps["elapsed"])
    )
  }
)

parallel::stopCluster(cl)
```

## Mise en forme et sauvegarde

Les résultats sont regroupés dans un tableau unique puis sauvegardés en
formats RDS et CSV. Les noms de fichiers indiquent la dimension afin de
pouvoir exécuter séparément les expériences 1D et 2D.

```{r}
experiment_results = do.call(rbind, experiment_results)
rownames(experiment_results) = NULL

nom_rds = paste0("experiment_binary_results_dim", dimension, ".rds")
nom_csv = paste0("experiment_binary_results_dim", dimension, ".csv")

saveRDS(experiment_results, nom_rds)
write.csv(experiment_results, nom_csv, row.names = FALSE)

dim(experiment_results)
head(experiment_results)
```

Je vérifie enfin que toutes les chaînes prévues ont été calculées et que
les MAP ont convergé.

```{r}
table(experiment_results$conditioning)
table(experiment_results$rho)
table(experiment_results$map_convergence)
```

# Analyse des résultats factoriels

## Résumé par conditionnement

Ce premier tableau compare globalement les deux préconditionnements sur
l'ensemble des paramètres spatiaux, des valeurs de $\rho$ et des cinq
répétitions.

```{r}
aggregate(
  cbind(ess_mean, ess_median, ess_min, final_step,
        accept_rate_post, RMSE, elapsed_time) ~ conditioning,
  data = experiment_results,
  FUN = mean
)
```

## Modèle linéaire pour l'ESS médian

L'ESS médian est retenu comme critère principal car il est moins
sensible aux valeurs extrêmes que l'ESS moyen. Les interactions
permettent de déterminer si l'effet de $\nu$, de la portée ou de $\rho$
dépend du préconditionnement.

```{r}
modele_ess_median <- lm(
  ess_median ~ factor(seed) +
    factor(sigma2) * factor(conditioning) +
    factor(nu) * factor(conditioning) +
    factor(range) * factor(conditioning) +
    factor(beta0) * factor(conditioning) +
    factor(rho) * factor(conditioning),
  data = experiment_results
)

summary(modele_ess_median)
```

Le modèle linéaire explique une part importante de la variabilité de
l’ESS médian, avec un R² de 0.904 et un R² ajusté de 0.898. Le test
global du modèle est hautement significatif (p\< 2.2×10−16), ce qui
montre que les paramètres expérimentaux et les interactions considérées
contribuent fortement aux différences d’efficacité observées entre les
chaînes. L’écart-type résiduel est de 21.08, ce qui reste modéré
relativement à l’amplitude des variations d’ESS observées dans
l’expérience.

## Classement des configurations

Les résultats sont moyennés sur les cinq graines afin de comparer les
configurations algorithmiques et spatiales indépendamment d'une
réalisation particulière.

```{r}
resultats_moyens = aggregate(
  cbind(ess_mean, ess_median, ess_min, final_step,
        accept_rate_post, RMSE) ~ sigma2 + nu + range + beta0 + rho + conditioning,
  data = experiment_results,
  FUN = mean
)

resultats_moyens = resultats_moyens[order(-resultats_moyens$ess_median), ]
head(resultats_moyens, 20)
```

Le classement des configurations montre que l’efficacité de MALA dépend
conjointement des paramètres spatiaux, de la persistance du momentum et
du préconditionnement. La meilleure ESS médiane moyenne est obtenue pour
ν=2.5, une portée de 0.05, ρ=0.9 et le préconditionnement prior, avec
une ESS médiane d’environ 268. Ce résultat montre que le
préconditionnement posterior n’est pas uniformément optimal pour toutes
les configurations. Toutefois, parmi les configurations les mieux
classées, le préconditionnement posterior apparaît très fréquemment, en
particulier pour ρ=0.5, avec des ESS médianes dépassant souvent 200.
L’efficacité de chaque préconditionnement dépend donc de son interaction
avec la structure spatiale du champ et avec le degré de persistance du
momentum.

## Effet de $\rho$ et du conditionnement

```{r}
experiment_results$conditioning_label = factor(
  experiment_results$conditioning,
  levels = c(1, 2),
  labels = c("Prior", "Posterior")
)

ggplot(experiment_results,
       aes(x = factor(rho), y = ess_median, fill = conditioning_label)) +
  geom_boxplot(alpha = 0.8) +
  theme_bw() +
  labs(x = expression(rho), y = "ESS médian", fill = "Conditionnement") +
  theme(text = element_text(size = 14))
```

# Conclusion

La procédure finale repose sur une cible postérieure binaire validée,
une initialisation au MAP et deux préconditionnements fixes. Le
préconditionnement prior exploite uniquement la structure du champ
spatial, tandis que le préconditionnement posterior ajoute la courbure
locale de la vraisemblance au MAP.

Les essais de validation en dimensions 1 et 2 ont montré que les deux
méthodes produisent des estimations du même champ latent, mais que le
préconditionnement posterior peut autoriser des pas sensiblement plus
grands et augmenter fortement les ESS. L'expérience factorielle permet
désormais de déterminer si ce gain persiste lorsque la régularité, la
portée, la persistance du momentum et la réalisation simulée varient.

```{r}
experiment_results = read.csv("experiment_binary_results_dim2.csv" , header = TRUE)

library(dplyr)

resume_strategies =
  experiment_results %>%
  mutate(
    conditioning_label = factor(
      conditioning,
      levels = c(0, 1, 2),
      labels = c("Identity", "Prior", "Posterior")
    )
  ) %>%
  group_by(conditioning_label, rho) %>%
  summarise(
    n = n(),
    ess_mean = mean(ess_median),
    ess_median_global = median(ess_median),
    ess_sd = sd(ess_median),
    ess_q10 = quantile(ess_median, 0.10),
    ess_q25 = quantile(ess_median, 0.25),
    ess_q75 = quantile(ess_median, 0.75),
    ess_min = min(ess_median),
    ess_max = max(ess_median),
    .groups = "drop"
  )

resume_strategies
```
