---
title: "Tests de MALA préconditionné dans le cas gaussien"
format:
  html:
    number-sections: true
    toc: true
    toc-depth: 3
    code-summary: "Afficher le code"
execute:
  warning: false
  message: false
editor:
  markdown:
    wrap: 72
---

# Performances de MALA dans le cas gaussien

Ce document regroupe les tests réalisés pour valider l'algorithme MALA
avec préconditionnement et rafraîchissement partiel du momentum. Je
commence par simuler un modèle gaussien latent, puis je vérifie la
solution analytique et les opérations associées aux trois
conditionnements. Enfin, je compare les résultats MCMC et j'étudie
l'influence des paramètres à l'aide d'une expérience factorielle.

Les trois conditionnements considérés sont l'identité, la précision a
priori et la précision a posteriori. Le code est écrit pour la
dimension 1. Pour passer en dimension 2, il faudra principalement
modifier la construction de `locs` et les graphiques et les noms des
fichiers .

## Conventions

| Code | Nom       | Matrice                   |
|-----:|-----------|---------------------------|
|    0 | identité  | $I$                       |
|    1 | prior     | $Q_0=R^\top R$            |
|    2 | posterior | $Q_{post}=Q_0+\tau^{-2}I$ |

Dans le cas gaussien :

$$y=X\beta+w+\varepsilon,\qquad \varepsilon\sim\mathcal N(0,\tau^2I).$$

Les calculs matriciels et la fonction MALA sont les mêmes en dimensions
1 et 2. Le changement de dimension intervient principalement dans la
construction de `locs`, dans les graphiques et dans les noms des
fichiers de sortie.

# Création des sites et simulation des données

## Fonction `createLocs()`

Les sites spatiaux sont générés avec la fonction `createLocs()`. La
graine aléatoire est fixée avant son appel. Ainsi, dans l'expérience
factorielle, chaque valeur de `seed` produit une nouvelle configuration
spatiale, en plus d'une nouvelle réalisation du champ latent et du bruit
d'observation.

En dimension 1, les sites sont générés sur l'intervalle (\[0,1\]), puis
triés. Une seconde coordonnée constante est ajoutée pour conserver le
format attendu par `GpGp`. En dimension 2, les deux coordonnées sont
générées indépendamment sur (\[0,1\]).

```{r}
createLocs <- function(dimension, n) {
  if (dimension == 1) {
    locs = cbind(sort(runif(n)), 1)
  }
  if (dimension == 2) {
    locs = cbind(runif(n), runif(n))
  }
  return(locs)
}
```

## Paramètres généraux

Le document doit être exécuté séparément avec `dimension = 1`, puis avec
`dimension = 2`.

```{r}
library(Matrix)
library(GpGp)
library(coda)
library(ggplot2)

#dimension = 1
dimension = 2

seed = 123
set.seed(seed)

#### Paramètres MCMC ####
n_iter = 10000
burn_in = 2000
rho = 0.9

#### Paramètres du modèle spatial ####
n = 1000
nb_nn = 6
nu = 1.5
range = 0.02
tau2 = rep(5, n)
```

## Simulation du champ latent et des observations

```{r}
locs = createLocs(dimension = dimension, n = n)

X = cbind(1, rnorm(nrow(locs)))
beta = c(1, 0.01)

NNarray = GpGp::find_ordered_nn(locs, nb_nn)

Linv = GpGp::vecchia_Linv(
  c(1, range / nu, nu, 0.0001),
  "matern_isotropic",
  locs,
  NNarray
)

R_tilde = Matrix::sparseMatrix(
  i = row(NNarray)[!is.na(NNarray)],
  j = NNarray[!is.na(NNarray)],
  x = Linv[!is.na(NNarray)],
  triangular = TRUE
)

w = as.vector(solve(R_tilde, rnorm(nrow(R_tilde))))

epsilon = sqrt(tau2) * rnorm(nrow(locs))
y = as.vector(X %*% beta + w + epsilon)
```

# Vérification de la solution analytique

Avant d'étudier les performances de MALA, je vérifie que la distribution
postérieure du champ latent est correctement caractérisée. Cette étape
est essentielle, car le modèle gaussien possède une solution analytique
qui servira de référence pour contrôler les estimations MCMC.

Le modèle est

$$ y=X\beta+w+\varepsilon, \qquad \varepsilon\sim\mathcal N(0,\tau^2I), $$

et le champ latent possède la précision a priori

$$ Q_0=R^\top R. $$

Comme la vraisemblance et la loi a priori sont gaussiennes, la loi
conditionnelle de $w\mid y$ reste gaussienne. Sa précision est

$$ Q_{\mathrm{post}}=Q_0+\tau^{-2}I, $$

et sa moyenne est la solution de

$$ Q_{\mathrm{post}}\mu_{\mathrm{post}} =\tau^{-2}(y-X\beta). $$

La solution analytique permet ensuite de vérifier si les moyennes et les
écarts-types obtenus par MALA sont corrects.

## Fonction analytique

```{r}
fct_analytique <- function(R_tilde, tau2, X, beta, y) {

  prior_precision = crossprod(R_tilde)
  posterior_precision = prior_precision
  diag(posterior_precision) = diag(posterior_precision) + 1 / tau2
  posterior_precision_chol = Matrix::expand(
    Matrix::Cholesky(posterior_precision,LDL = FALSE, perm = TRUE, super = FALSE)
  )

  rhs = as.vector((y - X %*% beta) / tau2)
  mean_w_knowing_y =
    t(posterior_precision_chol$P) %*% Matrix::solve(t(posterior_precision_chol$L),
      Matrix::solve(posterior_precision_chol$L, posterior_precision_chol$P %*% rhs)
    )
  
  variance_analytique = diag(Matrix::solve(posterior_precision))
  sd_analytique = sqrt(variance_analytique)
  
  list(
    y = y,
    esp_w = as.vector(mean_w_knowing_y),
    variance_w_analytic = variance_analytique,
    sd_w_analytic = sd_analytique
  )
}
```

## Validation du calcul par Cholesky

Pour valider la fonction la décomposition de Cholesky, plus rapide, je
fait une vérification utilisant la matrice de précision. Ces valeurs
sont extrêmements proche de zéro et correspond uniquement aux erreurs
d’arrondi numériques. Alors fonction analytique est donc correctement
validée, aussi bien par comparaison avec solve() que par substitution
dans l’équation linéaire. La moyenne obtenue avec la factorisation de
Cholesky est comparée à celle obtenue directement avec `solve()`. Je
vérifie également qu'elle satisfait le système linéaire associé.

```{r}
Q0 = Matrix::crossprod(R_tilde)
Qpost = Q0 + Matrix::Diagonal( n = nrow(Q0), x = 1 / tau2)

rhs = as.vector((y - X %*% beta) / tau2)
mu1 = as.vector( solve(Qpost, rhs))

res_analytique = fct_analytique(R_tilde, tau2, X, beta, y)
mu2 = as.vector(res_analytique$esp_w)

data.frame(test = c("Comparaison avec solve","Résidu du système" ),
  erreur_max = c( max(abs(mu1 - mu2)), max(abs(Qpost %*% mu2 - rhs)))
)
```

# Vérification des matrices de conditionnement

## Construction et factorisation

```{r}
conditioning_identity = Matrix::Diagonal(nrow(R_tilde))
conditioning_prior = Q0
conditioning_posterior = Qpost
```

```{r}
chol_identity = Matrix::expand(Matrix::Cholesky(conditioning_identity,LDL=FALSE,perm =TRUE
                                                ,super=FALSE))
chol_prior = Matrix::expand(Matrix::Cholesky(conditioning_prior,LDL = FALSE,perm = TRUE
                                             ,super = FALSE))
chol_posterior = Matrix::expand(Matrix::Cholesky(conditioning_posterior,LDL=FALSE,perm = 
                                                   TRUE,super = FALSE))
```

## Test de `solveCond()` et `solveCholCond()`

La fonction MALA n'utilise pas explicitement l'inverse de la matrice de
conditionnement (C). Elle exploite sa factorisation de Cholesky, ce qui
est plus rapide et plus stable numériquement.

Deux opérations sont donc testées. La première est la résolution

$$ x=C^{-1}v. $$

La valeur produite par `solveCond(v)` est comparée à celle obtenue
directement avec `Matrix::solve(C, v)`. Je vérifie aussi que la solution
satisfait bien (Cx=v).

La seconde opération est la génération du momentum. La fonction
`solveCholCond()` doit produire

$$ p\sim\mathcal N(0,C). $$

Le test ci-dessous contrôle d'abord l'identité algébrique liée à
`solveCond()`. La section suivante vérifie empiriquement la covariance
des vecteurs simulés par `solveCholCond()`. Ces tests sont répétés pour
les trois conditionnements.

```{r}
test_conditioning <- function(conditioning_mat, conditioning_chol) {

  n = nrow(conditioning_mat)
  P = conditioning_chol$P
  L = conditioning_chol$L

  if (is.null(P)) {
    P = Matrix::Diagonal(n)
  }

  solveCond = function(v) {
    as.vector(t(P) %*%Matrix::solve(t(L), Matrix::solve(L, P %*% v)))
  }

  solveCholCond = function() {
    as.vector(t(P) %*% L %*% rnorm(n))
  }

  set.seed(1)
  v = rnorm(n)
  solution_chol = solveCond(v)
  solution_directe = as.vector( Matrix::solve(conditioning_mat, v))
  erreur_solve = max(abs(solution_chol - solution_directe))
  erreur_systeme = max(abs(as.vector(conditioning_mat %*% solution_chol) - v))
  p = solveCholCond()

  list(
    erreur_solve = erreur_solve,
    erreur_systeme = erreur_systeme,
    norme_p = sqrt(sum(p^2)),
    solveCond = solveCond,
    solveCholCond = solveCholCond
  )
}
```

```{r}
test_identity = test_conditioning(conditioning_identity, chol_identity)
test_prior = test_conditioning(conditioning_prior,chol_prior)
test_posterior = test_conditioning(conditioning_posterior, chol_posterior)

resultat_conditioning = data.frame(
  conditioning = c(
    "identity",
    "prior",
    "posterior"
  ),
  erreur_solve = c(
    test_identity$erreur_solve,
    test_prior$erreur_solve,
    test_posterior$erreur_solve
  ),
  erreur_systeme = c(
    test_identity$erreur_systeme,
    test_prior$erreur_systeme,
    test_posterior$erreur_systeme
  )
)

resultat_conditioning
```

Les erreurs doivent être proches de la précision machine. Cela vérifie
que les trois matrices et leurs factorisations sont correctement
utilisées.

## Vérification empirique de `solveCholCond()`

```{r}
verification_solveCholCond <- function(
    conditioning_chol,
    n_sim = 10000
) {

  P = conditioning_chol$P
  L = conditioning_chol$L
  n = nrow(L)
  if (is.null(P)) {
    P = Matrix::Diagonal(n)
  }

  simulations = matrix(NA_real_, nrow = n_sim, ncol = min(10, n))
  for (i in seq_len(n_sim)) {
    p = as.vector(t(P) %*% L %*% rnorm(n))
    simulations[i, ] = p[1:min(10, n)]
  }
  apply(simulations, 2, var)
}
```

```{r}
var_identity = verification_solveCholCond(chol_identity)
var_prior = verification_solveCholCond(chol_prior)
var_posterior = verification_solveCholCond(chol_posterior)

diag_identity = rep(1, 10)
diag_prior = diag(conditioning_prior)[1:10]
diag_posterior = diag(conditioning_posterior)[1:10]

resultat_variances = data.frame(
  conditioning = c(
    "identity",
    "prior",
    "posterior"
  ),
  erreur_relative_moyenne = c(
    mean(abs(var_identity - diag_identity) / diag_identity),
    mean(abs(var_prior - diag_prior) / diag_prior),
    mean(abs(var_posterior - diag_posterior) / diag_posterior)
  ),
  erreur_relative_max = c(
    max(abs(var_identity - diag_identity) / diag_identity),
    max(abs(var_prior - diag_prior) / diag_prior),
    max(abs(var_posterior - diag_posterior) / diag_posterior)
  )
)

resultat_variances
```

Les variances empiriques obtenues à partir de 10 000 simulations sont
très proches des variances théoriques données par la diagonale de la
matrice de conditionnement. Les erreurs relatives moyennes sont de
l’ordre de 1 %, et les erreurs maximales restent inférieures à 2.3 %.
Ces écarts sont compatibles avec l’erreur Monte Carlo due au nombre fini
de simulations. On peut donc considérer que la fonction
`solveCholCond()` génère correctement des vecteurs suivant une loi
gaussienne centrée de covariance C. Fonction MALA avec
préconditionnement et momentum

# Algorithme MALA préconditionné avec momentum

La fonction `mala_precond_momentum()` constitue le cœur de l'étude. Elle
génère une chaîne de Markov ayant pour distribution stationnaire la loi
postérieure de $w\mid y$. L'algorithme combine le gradient de la
log-densité postérieure, une matrice de conditionnement, un momentum
auxiliaire et un rafraîchissement partiel de ce momentum.

## Entrées de la fonction

Les principaux arguments sont `R_tilde`, `tau2`, `X`, `beta` et `y` pour
le modèle, `n_iter` et `burn_in` pour la simulation, `rho` pour la
persistance du momentum et `conditioningChol` pour la factorisation de
la matrice de conditionnement.

## Densité cible et gradient

À une constante près,

$$ \log\pi(w) =-\frac12\|Rw\|^2 -\frac12\sum_{i=1}^n \frac{(y_i-x_i^\top\beta-w_i)^2}{\tau_i^2}, $$

avec gradient

$$ \nabla\log\pi(w) =-R^\top Rw+\frac{y-X\beta-w}{\tau^2}. $$

## Conditionnement et énergie cinétique

La matrice (C) définit la covariance du momentum,
$p\sim\mathcal N(0,C)$, et l'énergie cinétique

$$ K(p)=\frac12p^\top C^{-1}p. $$

Le conditionnement adapte ainsi l'échelle et les directions des
déplacements.

## Rafraîchissement du momentum

Le momentum est partiellement renouvelé selon

$$ p_{\mathrm{ref}}=\rho p+\sqrt{1-\rho^2},\xi, \qquad \xi\sim\mathcal N(0,C). $$

Pour $\rho=0$, il est entièrement renouvelé. Pour une valeur proche de
1, une grande partie du momentum précédent est conservée.

## Proposition leapfrog et acceptation

Un pas de leapfrog est réalisé :

$$ p_{1/2}=p_{\mathrm{ref}}+\frac{\varepsilon}{2}\nabla\log\pi(w), $$

$$ w^\star=w+\varepsilon C^{-1}p_{1/2}, $$

$$ p\star=p_{1/2}+\frac{\varepsilon}{2}\nabla\log\pi(w\star). $$

La proposition est ensuite acceptée ou rejetée avec une correction de
Metropolis-Hastings fondée sur l'énergie hamiltonienne
$H(w,p)=-\log\pi(w)+K(p)$.

## Adaptation du pas et sorties

Pendant le burn-in, le logarithme du pas est adapté pour viser un taux
d'acceptation de 0.574. Après le burn_in, le pas reste fixe. La fonction
retourne les échantillons, les taux d'acceptation, l'historique du pas,
les moyennes et écarts-types postérieurs ainsi que plusieurs résumés de
l'ESS.

## Implémentation complète

```{r}
fct_mala_precond_momentum <- function( R_tilde, tau2, X, beta,  y, n_iter, 
                                       burn_in,rho, conditioning_mat) {

  s = 1
  n = length(y)
  target_accept = 0.574
  P = conditioning_mat$P
  L = conditioning_mat$L

  if (is.null(P)) {
    P = Matrix::Diagonal(nrow(L))
  }

  # Calcul de C^{-1}v
  solveCond = function(v) {
    as.vector(Matrix::crossprod( P, Matrix::solve(Matrix::t(L), Matrix::solve(L,P %*% v))))
  }

  # Simulation suivant N(0,C)
  solveCholCond = function() {
    z = rnorm(n)
    as.vector(Matrix::crossprod(P,L %*% z))
  }
  xb = as.vector(X %*% beta)
  logpi = function(w) {
    r = y - xb - w

    -0.5 * sum((R_tilde %*% w)^2) -
      0.5 * sum(r^2 / tau2)
  }

  grad = function(w) {
    as.vector(-Matrix::crossprod(R_tilde, R_tilde %*% w) + (y - xb - w) / tau2 )
  }

  kinetic = function(p) {
    0.5 * as.numeric(Matrix::crossprod( p, solveCond(p)))
  }

  H = function(w, p) {
    -logpi(w) + kinetic(p)
  }

  w = rep(0, n)
  p = solveCholCond()
  w_chain = matrix(NA_real_, nrow = n_iter, ncol = n)
  p_chain = matrix( NA_real_, nrow = n_iter, ncol = n)

  accept = integer(n_iter)
  pas = numeric(n_iter)
  log_s = log(s)

  for (i in seq_len(n_iter)) {
    eps = exp(log_s)
    accepte = 0L
    p_ref = rho * p + sqrt(1 - rho^2) * solveCholCond()
    p_half = p_ref + (eps / 2) * grad(w)
    w_prop = w + eps * solveCond(p_half)
    p_prop = p_half + (eps / 2) * grad(w_prop)
    log_alpha = -H(w_prop, p_prop) + H(w, p_ref)

    log_acc = if (is.finite(log_alpha)) {
      min(0, log_alpha)
    } else {
      -Inf
    }

    if (log(runif(1)) < log_acc) {
      w = w_prop
      p = p_prop
      accepte = 1L
    } else {
      p = -p_ref
    }

    if (i <= burn_in) {
      gamma = 1 / (i + 10)^0.6
      log_s = log_s + gamma * (accepte - target_accept)
      log_s = max( log(1e-6), min(log_s, log(10)))
    }

    w_chain[i, ] = w
    p_chain[i, ] = p
    accept[i] = accepte
    pas[i] = exp(log_s)
  }

  ind = (burn_in + 1):n_iter
  post = w_chain[ind, , drop = FALSE]
  moy = colMeans(post)
  variance = apply(post, 2, var)
  ecart_type = apply(post, 2, sd)
  ess = as.numeric(coda::effectiveSize(coda::as.mcmc(post)))

  list(
    mean_w = moy,
    variance_w = variance,
    sd_w = ecart_type,
    ess_mean = round(mean(ess, na.rm = TRUE), 2),
    ess_median = round(median(ess, na.rm = TRUE), 2),
    ess_min = round(min(ess, na.rm = TRUE), 2),
    ess_max = round(max(ess, na.rm = TRUE), 2),
    samples = w_chain,
    p_samples = p_chain,
    accept_history = accept,
    accept_rate = mean(accept),
    accept_rate_post = mean(accept[ind]),
    s_history = pas,
    final_step = exp(log_s)
  )
}
```

# Test du bon fonctionnement des trois conditionnements

Après avoir vérifié séparément les opérations matricielles, je teste
maintenant l'algorithme MALA complet avec les trois conditionnements.
L'objectif est de vérifier que les chaînes sont finies, non bloquées et
compatibles avec la solution analytique. Il ne s'agit pas encore de
déterminer définitivement quel conditionnement est le meilleur.

Pour rendre ce test plus contrôlé, la même réalisation des données et la
même graine MCMC sont utilisées pour les trois appels.

```{r}
set.seed(123)

MCMC_identity = fct_mala_precond_momentum(
  R_tilde = R_tilde,
  tau2 = tau2,
  X = X,
  beta = beta,
  y = y,
  n_iter = n_iter,
  burn_in = burn_in,
  rho = rho,
  conditioning_mat = chol_identity
)

set.seed(123)

MCMC_prior = fct_mala_precond_momentum(
  R_tilde = R_tilde,
  tau2 = tau2,
  X = X,
  beta = beta,
  y = y,
  n_iter = n_iter,
  burn_in = burn_in,
  rho = rho,
  conditioning_mat = chol_prior
)

set.seed(123)

MCMC_posterior = fct_mala_precond_momentum(
  R_tilde = R_tilde,
  tau2 = tau2,
  X = X,
  beta = beta,
  y = y,
  n_iter = n_iter,
  burn_in = burn_in,
  rho = rho,
  conditioning_mat = chol_posterior
)
```

## Vérifications numériques des chaînes

Une chaîne est considérée comme numériquement fonctionnelle si elle ne
contient pas de valeur non finie, si la variance empirique de sa
première composante est positive et si cette composante prend un grand
nombre de valeurs distinctes. Ces contrôles détectent une chaîne bloquée
ou une instabilité évidente, mais ne constituent pas à eux seuls une
preuve de convergence.

```{r}
chainChecks = data.frame(
  conditioning = c("identity", "prior", "posterior"),
  finite = c(
    all(is.finite(MCMC_identity$samples)),
    all(is.finite(MCMC_prior$samples)),
    all(is.finite(MCMC_posterior$samples))
  ),
  sdFirstComponent = c(
    sd(MCMC_identity$samples[, 1]),
    sd(MCMC_prior$samples[, 1]),
    sd(MCMC_posterior$samples[, 1])
  ),
  distinctValues = c(
    length(unique(MCMC_identity$samples[, 1])),
    length(unique(MCMC_prior$samples[, 1])),
    length(unique(MCMC_posterior$samples[, 1]))
  )
)

chainChecks
```

## Tableau de synthèse

```{r}
resultat_mala = data.frame(
  conditioning = c(
    "identity",
    "prior",
    "posterior"
  ),

  accept_rate = c(
    MCMC_identity$accept_rate,
    MCMC_prior$accept_rate,
    MCMC_posterior$accept_rate
  ),

  accept_rate_post = c(
    MCMC_identity$accept_rate_post,
    MCMC_prior$accept_rate_post,
    MCMC_posterior$accept_rate_post
  ),

  final_step = c(
    MCMC_identity$final_step,
    MCMC_prior$final_step,
    MCMC_posterior$final_step
  ),

  ess_mean = c(
    MCMC_identity$ess_mean,
    MCMC_prior$ess_mean,
    MCMC_posterior$ess_mean
  ),

  ess_median = c(
    MCMC_identity$ess_median,
    MCMC_prior$ess_median,
    MCMC_posterior$ess_median
  ),

  ess_min = c(
    MCMC_identity$ess_min,
    MCMC_prior$ess_min,
    MCMC_posterior$ess_min
  ),

  ess_max = c(
    MCMC_identity$ess_max,
    MCMC_prior$ess_max,
    MCMC_posterior$ess_max
  ),

  finite_chain = c(
    all(is.finite(MCMC_identity$samples)),
    all(is.finite(MCMC_prior$samples)),
    all(is.finite(MCMC_posterior$samples))
  )
)

resultat_mala
```

La comparaison actuelle reste informative avec 10000 simulations, mais
les chaînes pourraient probablement produire de meilleurs ESS avec une
adaptation plus longue.

Pour cette configuration : prior \> posterior \> identity

## Comparaison avec la solution analytique

```{r}
mu_analytique = as.vector(res_analytique$esp_w)

resultat_mala$rmse_mean = c(
  sqrt(mean((MCMC_identity$mean_w - mu_analytique)^2)),
  sqrt(mean((MCMC_prior$mean_w - mu_analytique)^2)),
  sqrt(mean((MCMC_posterior$mean_w - mu_analytique)^2))
)

resultat_mala$rmse_sd = c(
  sqrt(mean((MCMC_identity$sd_w - res_analytique$sd_w_analytic)^2)),
  sqrt(mean((MCMC_prior$sd_w - res_analytique$sd_w_analytic)^2)),
  sqrt(mean((MCMC_posterior$sd_w - res_analytique$sd_w_analytic)^2))
)

resultat_mala
```

Le conditionnement par la précision a priori donne la plus petite
erreur. Il est donc, pour cette simulation, l’estimation de la moyenne
postérieure la plus proche de la solution analytique. Le conditionnement
posterior donne également une bonne approximation, tandis que le
conditionnement identité présente une erreur nettement plus élevée.

Le conditionnement prior donne la meilleure ess(mean, median, min, max)
et donne à nouveau la meilleure approximation des écarts-types
postérieurs.

```{r}
variance_analytique <- res_analytique$variance_w_analytic

rmse_variance <- c(
  sqrt(mean(
    (MCMC_identity$variance_w - variance_analytique)^2
  )),
  sqrt(mean(
    (MCMC_prior$variance_w - variance_analytique)^2
  )),
  sqrt(mean(
    (MCMC_posterior$variance_w - variance_analytique)^2
  ))
)
```

# Visualisations

```{r}
liste_MCMC = list(
  identity = MCMC_identity,
  prior = MCMC_prior,
  posterior = MCMC_posterior
)
```

## Graphiques en dimension 1

```{r}
plot_resultats_mcmc_1D <- function( MCMC, nom_conditioning
) {

  ord = order(locs[, 1])
  x = locs[ord, 1]

  col_mcmc = c(
    identity = "darkorange",
    prior = "royalblue",
    posterior = "forestgreen"
  )[nom_conditioning]

  moyenne = MCMC$mean_w[ord]
  sd = MCMC$sd_w[ord]

  borne_inf = moyenne - 1.96 * sd
  borne_sup = moyenne + 1.96 * sd
  par(mfrow = c(1,1))

  plot(MCMC$s_history, type = "l", col = col_mcmc,
    lwd = 2, main = paste( "Évolution du pas -", nom_conditioning ),
    xlab = "Itération",
    ylab = "s"
  )

  plot( x, w[ord], type = "n", ylim = range(w, borne_inf, borne_sup),
    xlab = "Position spatiale",
    ylab = "Valeur", main = paste( "Champ latent -", nom_conditioning)
  )

  polygon( c(x, rev(x)), c(borne_inf, rev(borne_sup)),
    col = adjustcolor(col_mcmc, alpha.f = 0.2), border = NA )

  lines( x, w[ord], col = "black", lwd = 2)
  lines(x, moyenne, col = col_mcmc, lwd = 2, lty = 2)
  legend("topright",
    c( "Champ latent",
      "Moyenne MCMC",
      "Intervalle 95 %"
    ),
    col = c( "black", col_mcmc,  adjustcolor(col_mcmc, 0.2) ),
    lty = c(1, 2, NA),
    lwd = c(2, 2, NA),
    pch = c(NA, NA, 15),
    bty = "n"
  )

  plot( res_analytique$esp_w, MCMC$mean_w, pch = 16,
    col = col_mcmc,main = paste("Moyennes -", nom_conditioning),
    xlab = "Moyenne analytique",
    ylab = "Moyenne MCMC"
  )

  abline( 0, 1, col = "red", lty = 2, lwd = 2 )

  plot(
    res_analytique$sd_w_analytic,
    MCMC$sd_w,
    pch = 16,
    col = col_mcmc,
    main = paste(
      "Écarts-types -",
      nom_conditioning
    ),
    xlab = "Écart-type analytique",
    ylab = "Écart-type MCMC"
  )
  abline( 0, 1, col = "red", lty = 2,  lwd = 2 )
  par(mfrow = c(1, 1))
}
```

## Graphiques en dimension 2

```{r}
plot_resultats_mcmc_2D <- function(
    MCMC,
    nom_conditioning
) {

  col_mcmc = c(
    identity = "darkorange",
    prior = "royalblue",
    posterior = "forestgreen"
  )[nom_conditioning]

  
  par(mfrow = c(1, 1))

  plot(MCMC$s_history, type = "l", col = col_mcmc, lwd = 2,
    main = paste( "Évolution du pas -", nom_conditioning ),
    xlab = "Itération",
    ylab = "s"
  )

  GeoNonStat::plotPointillistPainting( locs,  w, cex = 20, 
                                       main = "Champ latent simulé")
  GeoNonStat::plotPointillistPainting( locs, MCMC$mean_w, cex = 20, 
                                       main = paste("Moyenne MCMC -", nom_conditioning)
  )

  par(mfrow = c(1, 1))
}
```

```{r}
if (dimension == 1) {
  for (nom_conditioning in names(liste_MCMC)) {
    plot_resultats_mcmc_1D(
      liste_MCMC[[nom_conditioning]],
      nom_conditioning
    )
  }
}

if (dimension == 2) {
  for (nom_conditioning in names(liste_MCMC)) {
    plot_resultats_mcmc_2D(
      liste_MCMC[[nom_conditioning]],
      nom_conditioning
    )
  }
}
```

# Fonction allégée pour l'expérience factorielle

La fonction suivante stocke uniquement les tirages après le burn-in.
Elle utilise moins de mémoire que la fonction précédente.

```{r}
fct_mala_precond_momentum_modified <- function(R_tilde, tau2, X, beta,y, n_iter,
                                               burn_in, rho,conditioning_mat) {

  s = 1
  n = length(y)
  target_accept = 0.574
  P = conditioning_mat$P
  L = conditioning_mat$L
  if (is.null(P)) {
    P = Matrix::Diagonal(nrow(L))
  }

  solveCond = function(v) {
    as.vector(Matrix::crossprod(P, 
                                Matrix::solve(Matrix::t(L), Matrix::solve(L, P %*% v))))
  }

  solveCholCond = function() {
    z = rnorm(n)
    as.vector(Matrix::crossprod(P, L %*% z ))
  }

  xb = as.vector(X %*% beta)
  logpi = function(w) {
    r = y - xb - w

    -0.5 * sum((R_tilde %*% w)^2) -
      0.5 * sum(r^2 / tau2)
  }

  grad = function(w) {
    as.vector(-Matrix::crossprod(R_tilde, R_tilde %*% w) + (y - xb - w) / tau2)
  }

  kinetic = function(p) {
    0.5 * as.numeric(Matrix::crossprod( p, solveCond(p)))
  }

  H = function(w, p) {
    -logpi(w) + kinetic(p)
  }
  w = rep(0, n)
  p = solveCholCond()
  post = matrix(NA_real_, nrow = n_iter - burn_in, ncol = n)
  accept = integer(n_iter)
  pas = numeric(n_iter)
  log_s = log(s)

  for (i in seq_len(n_iter)) {
    eps = exp(log_s)
    accepte = 0L
    p_ref = rho * p + sqrt(1 - rho^2) * solveCholCond()
    p_half = p_ref + (eps / 2) * grad(w)
    w_prop = w + eps * solveCond(p_half)
    p_prop = p_half + (eps / 2) * grad(w_prop)

    log_alpha = -H(w_prop, p_prop) + H(w, p_ref)

    log_acc = if (is.finite(log_alpha)) {
      min(0, log_alpha)
    } else {
      -Inf
    }

    if (log(runif(1)) < log_acc) {
      w = w_prop
      p = p_prop
      accepte = 1L
    } else {
      p = -p_ref
    }

    if (i <= burn_in) {
      gamma = 1 / (i + 10)^0.6
      log_s = log_s + gamma * (accepte - target_accept)
      log_s = max(log(1e-6), min(log_s, log(10)) )
    }
    accept[i] = accepte
    pas[i] = exp(log_s)

    if (i > burn_in) {
      post[i - burn_in, ] = w
    }
  }

  moy = colMeans(post)
  ecart_type = apply(post, 2, sd)
  ess = as.numeric(coda::effectiveSize(coda::as.mcmc(post) ))
  ind = (burn_in + 1):n_iter

  list(
    mean_w = moy,
    sd_w = ecart_type,
    ess_mean = round(mean(ess, na.rm = TRUE), 2),
    ess_median = round(median(ess, na.rm = TRUE), 2),
    ess_min = round(min(ess, na.rm = TRUE), 2),
    ess_max = round(max(ess, na.rm = TRUE), 2),
    accept_history = accept,
    accept_rate = mean(accept),
    accept_rate_post = mean(accept[ind]),
    s_history = pas,
    final_step = exp(log_s)
  )
}
```

# Expérience factorielle parallèle

## Grille de paramètres

```{r}
experiment_parameters = as.matrix(
  expand.grid(
    nu = c(0.5, 1.5),
    tau2 = c(0.1, 1, 5),
    range = c(0.02, 0.05),
    rho = c(0, 0.5, 0.9),
    conditioning = c(0, 1, 2),
    seed = seq(5)
  )
)
```

## Exécution parallèle

```{r}
cl = parallel::makeCluster( max( 1, floor(parallel::detectCores() * 0.5) ))
parallel::clusterExport(cl, 
  varlist = c("experiment_parameters",
              "burn_in",
              "n_iter",
              "dimension",
              "n",
              "nb_nn",
              "createLocs",
              "fct_mala_precond_momentum_modified"),
  envir = .GlobalEnv
)

experiment_results = parallel::parLapply(cl = cl, X = split(experiment_parameters, row(experiment_parameters)),
  fun = function(params) {
      names(params) = colnames(experiment_parameters)
      sigma2 = as.numeric(params["sigma2"])
      nu = as.numeric(params["nu"])
      range = as.numeric(params["range"])
      rho = as.numeric(params["rho"])
      conditioning = as.integer(params["conditioning"])
      seed = as.integer(params["seed"])
      set.seed(seed)
      locs = createLocs(dimension, n)
      X = cbind(1, rnorm(n) )
      NNarray = GpGp::find_ordered_nn( locs, nb_nn )
      beta = c(1, 0.01)
      Linv = GpGp::vecchia_Linv(
        c( 1,  range / sqrt(nu) ,  nu,  0.0001 ),
        "matern_isotropic", locs,  NNarray )
      
      R_tilde = Matrix::sparseMatrix(
        i = row(NNarray)[!is.na(NNarray)],
        j = NNarray[!is.na(NNarray)],
        x = Linv[!is.na(NNarray)],
        triangular = TRUE
      )
      
      w = as.vector( solve(R_tilde, rnorm(nrow(R_tilde))) )
      y = as.vector( X %*% beta + w + sqrt(params["tau2"]) *rnorm(nrow(locs)))

      
    if (params["conditioning"] == 0) {
      conditioning_mat = Matrix::Diagonal(nrow(R_tilde))
    }

    if (params["conditioning"] == 1) {
      conditioning_mat = crossprod(R_tilde)
    }

    if (params["conditioning"] == 2) {
      conditioning_mat = crossprod(R_tilde)
      Matrix::diag(conditioning_mat) = Matrix::diag(conditioning_mat) + 1 / params["tau2"]
    }
    conditioning_mat = Matrix::expand(
      Matrix::Cholesky(conditioning_mat,LDL = FALSE,perm = TRUE,super = FALSE)
    )

    MCMC = fct_mala_precond_momentum_modified(
      y = y,
      X = X,
      beta = beta,
      tau2 = params["tau2"],
      R_tilde = R_tilde,
      burn_in = burn_in,
      n_iter = n_iter,
      conditioning_mat = conditioning_mat,
      rho = params["rho"]
    )

    experiment_dir = file.path(paste0("Gaussian_experiment_results_dim", dimension),
      paste0(
        "seed_", params["seed"],
        "_nu_", params["nu"],
        "_tau2_", params["tau2"],
        "_range_", params["range"],
        "_rho_", params["rho"],
        "_conditioning_", params["conditioning"]
      )
    )

    dir.create(experiment_dir, recursive = TRUE,  showWarnings = FALSE)

    if (dimension == 1) {
      
      ord = order(locs[, 1])
      x = locs[ord, 1]
      y_plot = as.vector(y)[ord]
      w_plot = w[ord]
      mean_w_plot = as.vector(MCMC$mean_w)[ord]
      
      png(filename = file.path( experiment_dir,"observed.png"))
      plot(x,y_plot,pch = 16, cex = 0.5, xlab = "Position spatiale",
        ylab = "Valeur observée", main = "Données observées" )
      dev.off()

      png(filename = file.path( experiment_dir, "latent.png" ))
      plot( x, w_plot, type = "l", lwd = 2, xlab = "Position spatiale", 
            ylab = "Champ latent", main = "Champ latent simulé")
      dev.off()

      png( filename = file.path(experiment_dir, "estimated_mean.png" ) )
      plot(x, mean_w_plot, type = "l", lwd = 2, xlab = "Position spatiale",
           ylab = "Moyenne estimée", main = "Moyenne postérieure estimée")
      dev.off()
    }

    if (dimension == 2) {
      
      png( filename = file.path( experiment_dir,  "observed.png" ) )
      GeoNonStat::plotPointillistPainting(locs, y, cex = 20 )
      dev.off()
      
      png(filename = file.path(experiment_dir, "latent.png"))
      GeoNonStat::plotPointillistPainting(locs, w, cex = 20)
      dev.off()

      png(filename = file.path(experiment_dir, "estimated_mean.png"))
      GeoNonStat::plotPointillistPainting(locs, MCMC$mean_w, cex = 20)
      dev.off()
    }

    c(
      nu = nu,
      tau2 = as.numeric(params["tau2"]),
      range = range,
      rho = rho,
      conditioning = conditioning,
      seed = seed,
      accept_rate = MCMC$accept_rate,
      accept_rate_post = MCMC$accept_rate_post,
      final_step = MCMC$final_step,
      ess_mean = MCMC$ess_mean,
      ess_median = MCMC$ess_median,
      ess_min = MCMC$ess_min,
      ess_max = MCMC$ess_max
    )
  }
)

parallel::stopCluster(cl)
```

## Mise en forme et sauvegarde

```{r}
experiment_results = do.call(rbind, experiment_results)
experiment_results = as.data.frame( experiment_results)
rownames(experiment_results) = NULL
nom_rds = paste0("experiment_gaussian_results_dim", dimension, ".rds")
nom_csv = paste0("experiment_gaussian_results_dim", dimension, ".csv")

saveRDS( experiment_results, file = nom_rds)
write.csv( experiment_results, file = nom_csv, row.names = FALSE)
head(experiment_results)
```

# Analyse des résultats

## Modèle pour l'ESS médian

L'ESS médian est retenu comme critère principal car il est moins
sensible aux valeurs extrêmes que l'ESS moyen.

```{r}
unique(experiment_results$range)

modele_ess_median = lm(
  ess_median ~
    factor(seed) +
    factor(nu) +
    factor(tau2) * factor(conditioning) +
    factor(range) * factor(conditioning) +
    factor(rho) * factor(conditioning),
  data = experiment_results
)

summary(modele_ess_median)
```

Le modèle linéaire explique environ 90 % de la variabilité de l’ESS
médian. Les résultats montrent que l’effet de la variance du bruit
dépend fortement du conditionnement. Avec le conditionnement identité,
l’augmentation de tau2\^2 diminue fortement l’ESS médian. À l’inverse,
le conditionnement prior bénéficie fortement des valeurs élevées de
tau2\^2, tandis que le conditionnement posterior reste relativement
stable. La portée spatiale pénalise également l’identité et le prior,
alors que son effet devient faible avec le posterior. La persistance du
momentum améliore les performances, mais son effet dépend du
conditionnement : le posterior atteint ses meilleures performances pour
rho = 0.5, tandis que rho = 0.9 apporte un gain beaucoup plus limité.
Enfin, certaines graines ont un effet significatif, ce qui s’explique
par le fait que les sites spatiaux sont désormais régénérés pour chaque
répétition. Le conditionnement prior fournit donc les meilleures
performances dans certaines configurations, alors que le conditionnement
posterior apparaît comme le plus robuste aux variations des paramètres
du modèle.

## Classement des configurations

Les configurations sont comparées après moyenne sur les cinq graines.

```{r}
resultats_moyens = aggregate(
  cbind(
    ess_mean,
    ess_median,
    ess_min
  ) ~
    nu +
    tau2 +
    range +
    rho +
    conditioning,
  data = experiment_results,
  FUN = mean
)

resultats_moyens = resultats_moyens[order(-resultats_moyens$ess_median), ]

head(resultats_moyens, 20)
```

Après avoir moyenné les résultats sur les cinq graines, les meilleures
performances sont obtenues avec le conditionnement prior lorsque la
variance du bruit est élevée, tau2\^2 = 5, et lorsque la persistance du
momentum est fixée à rho = 0.5. La meilleure configuration atteint un
ESS médian moyen d’environ 596. Le conditionnement posterior donne des
ESS légèrement plus faibles, compris généralement entre 520 et 514, mais
ses performances restent très stables pour différentes valeurs de nu, de
tau2\^2 et de la portée. Le conditionnement prior fournit donc les
meilleures performances maximales, tandis que le conditionnement
posterior semble plus robuste aux variations des paramètres du modèle.
Dans les deux cas, une persistance intermédiaire du momentum, rho = 0.5,
apparaît comme le réglage le plus favorable.

## Boxplot selon $\rho$ et le conditionnement

```{r}
experiment_results$conditioning_label = factor(
  experiment_results$conditioning,
  levels = c(0, 1, 2),
  labels = c(
    "Identity",
    "Prior",
    "Posterior"
  )
)

ggplot(experiment_results, aes( x = factor(rho), y = ess_median, fill = conditioning_label ))+geom_boxplot(alpha = 0.8) + theme_bw() + labs( x = expression(rho), y = "ESS médian", 
    fill = "Conditionnement" ) + theme( text = element_text(size = 14) )
```

Le boxplot confirme que le conditionnement identité produit les ESS
médians les plus faibles. Le conditionnement prior peut atteindre les
valeurs d’ESS les plus élevées, notamment pour rho = 0.5, mais il
présente une forte variabilité selon les autres paramètres du modèle. Le
conditionnement posterior donne des performances élevées et beaucoup
plus homogènes, en particulier pour rho = 0.5. Il apparaît donc comme le
conditionnement le plus robuste, tandis que le prior fournit les
meilleures performances dans certaines configurations comme rho = 0.9.

# Conclusion

Ce document permet de valider les principales opérations utilisées dans
MALA préconditionné et de comparer les trois matrices de
conditionnement.

Dans le cas gaussien, la solution analytique fournit une référence pour
vérifier les moyennes et les écarts-types estimés par MCMC.

Les expériences en dimensions 1 et 2 doivent être exécutées séparément
en modifiant la variable `dimension`. Les calculs MCMC restent
identiques ; seules la construction des sites spatiaux, les
représentations graphiques et les noms des fichiers de sortie changent.
