---
title: "MALA préconditionné dans le modèle géostatistique de Poisson"
format:
  html:
    number-sections: true
    toc: true
    toc-depth: 3
execute:
  warning: false
  message: false
editor:
  markdown:
    wrap: 72
---

# Modèle géostatistique de Poisson

Je considère maintenant un modèle d'observations de comptage.
Conditionnellement au champ latent spatial $w$, les observations sont
indépendantes et suivent

$$Y_i\mid w_i,\beta \sim \operatorname{Poisson}(\lambda_i),$$

avec un lien logarithmique

$$\log(\lambda_i)=x_i^\top\beta+w_i.$$

Ainsi,

$$\lambda_i=\exp(x_i^\top\beta+w_i).$$

Le champ latent $w$ conserve la même structure gaussienne spatiale que
dans les modèles précédents. La différence porte sur la loi
d'observation : les données sont maintenant des comptages
$0,1,2,\ldots$.

Comme dans le modèle binaire, la loi a posteriori de $w$ n'est pas
disponible sous forme analytique. MALA est donc utilisé pour
échantillonner le champ latent. La courbure locale de la log-postérieure
permettra de construire un préconditionnement évalué au MAP.

## Conventions

Deux préconditionnements sont comparés :

| Code | Conditionnement | Matrice |
|-----------------------:|:-----------------------|:-----------------------|
| 1 | prior | $Q_0=\widetilde R^\top\widetilde R$ |
| 2 | posterior au MAP | $Q_{\mathrm{MAP}}=Q_0+\operatorname{diag}(\lambda_{\mathrm{MAP}})$ |

La matrice $Q_{\mathrm{MAP}}$ constitue une approximation locale de la
géométrie de la loi a posteriori autour du MAP. Elle ne correspond pas à
une précision a posteriori exacte.

# Paramètres et simulation d'un jeu de données

Je commence par charger les bibliothèques nécessaires. `Matrix` est
utilisée pour les matrices creuses, `GpGp` pour l'approximation de
Vecchia, `coda` pour le calcul de l'ESS, `ggplot2` pour les graphiques
et `parallel` pour l'expérience factorielle.

Pour la validation du code, je commence avec $n=1000$. Une fois toutes
les étapes validées, la valeur peut être replacée à $n=10000$ pour
l'expérience finale.

```{r}
library(Matrix)
library(GpGp)
library(coda)
library(ggplot2)
library(parallel)

# dimension = 1
dimension = 2

seed = 123
set.seed(seed)

# Validation initiale
n = 1000

# Expérience finale :
# n = 10000

nb_nn = 6
n_iter = 10000
burn_in = 2000
rho = 0.5

sigma2 = 1
nu = 1.5
range = 0.2

beta = c(-1, 0.01)
```

La fonction suivante génère les sites spatiaux. En dimension 1, les
sites sont triés sur $[0,1]$. En dimension 2, ils sont générés sur
$[0,1]^2$.

```{r}
createLocs <- function(dimension, n) {
  if (dimension == 1) locs = cbind(sort(runif(n)), 1)
  if (dimension == 2) locs = cbind(runif(n), runif(n))
  return(locs)
}
```

Pour les visualisations en dimension 2, j'utilise une fonction de base
R. Elle représente une quantité spatiale continue à l'aide d'une palette
de couleurs.

```{r}
plot_spatial_field <- function(locs, values, main = "") {
  values = as.numeric(values)
  cols = hcl.colors(100, palette = "Viridis")

  if (diff(range(values, na.rm = TRUE)) == 0) {
    ind = rep(50, length(values))
  } else {
    breaks = seq(min(values, na.rm = TRUE),
                 max(values, na.rm = TRUE),
                 length.out = 101)
    ind = cut(values, breaks = breaks,
              include.lowest = TRUE, labels = FALSE)
  }

  plot(locs[, 1], locs[, 2], pch = 16, cex = 1.2,
       col = cols[ind], asp = 1,
       xlab = "Coordonnée x", ylab = "Coordonnée y",
       main = main)
}
```

# Construction du modèle spatial et simulation

L'approximation de Vecchia permet de construire une matrice triangulaire
creuse $\widetilde R$ telle que

$$Q_0=\widetilde R^\top\widetilde R.$$

Le champ latent est simulé par

$$w=\widetilde R^{-1}z,
\qquad
z\sim\mathcal N(0,I_n).$$

Dans le plan expérimental, `range` désigne la quantité
$\ell^\star=\ell/\sqrt{\nu}$. La covariance Matérn est donc construite
avec `range / sqrt(nu)`.

L'argument `dims = c(n,n)` est ajouté explicitement lors de la
construction de $\widetilde R$. Cela garantit que la matrice a bien la
dimension $n\times n$ et évite les erreurs de produits matriciels non
conformables.

```{r}
locs = createLocs(dimension, n)
X = cbind(1, rnorm(n))

NNarray = GpGp::find_ordered_nn(locs, nb_nn)

Linv = GpGp::vecchia_Linv(
  c(sigma2, range / sqrt(nu), nu, 0.0001),
  "matern_isotropic", locs, NNarray
)

R_tilde = Matrix::sparseMatrix(
  i = row(NNarray)[!is.na(NNarray)],
  j = NNarray[!is.na(NNarray)],
  x = Linv[!is.na(NNarray)],
  dims = c(n, n),
  triangular = TRUE
)

w = as.vector(Matrix::solve(R_tilde, rnorm(n)))
```

Je vérifie immédiatement la cohérence des dimensions.

```{r}
dim(R_tilde)
length(w)
dim(X)
```

# Simulation des intensités de Poisson

Le prédicteur linéaire est

$$\eta_i=x_i^\top\beta+w_i.$$

L'intensité de Poisson est

$$\lambda_i=\exp(\eta_i).$$

Contrairement au lien logit, l'exponentielle n'est pas bornée. Il est
donc important de contrôler la distribution de $\eta$ et de $\lambda$
avant de simuler les observations.

```{r}
eta = as.vector(X %*% beta + w)
summary(eta)
range(eta)
```

```{r}
hist(eta,
     main = "Distribution du prédicteur linéaire",
     xlab = expression(eta))
```

Je calcule ensuite les intensités.

```{r}
lambda = exp(eta)

summary(lambda)
range(lambda)
mean(lambda)
median(lambda)
max(lambda)
```

# Échantillonnage des observations de Poisson

Les observations sont simulées conditionnellement aux intensités :

$$Y_i\sim\operatorname{Poisson}(\lambda_i).$$

```{r}
y = rpois(n = n, lambda = lambda)
```

Je vérifie ensuite la distribution des comptages.

```{r}
summary(y)
range(y)
mean(y)
var(y)
mean(y == 0)
max(y)
```

La moyenne conditionnelle de la moyenne empirique vaut

$$\mathbb E\left(
\frac1n\sum_{i=1}^nY_i
\mid \lambda
\right)
=
\frac1n\sum_{i=1}^n\lambda_i.$$

On peut donc comparer la moyenne observée à la moyenne des intensités.

```{r}
c(
  moyenne_intensites = mean(lambda),
  moyenne_observee = mean(y),
  difference = abs(mean(lambda) - mean(y))
)
```

# Vérification répétée de l'échantillonnage de $Y$

Une seule réalisation peut présenter un écart aléatoire. Je répète donc
l'échantillonnage de $Y$ en conservant les mêmes intensités $\lambda$.

La moyenne des moyennes simulées doit être proche de `mean(lambda)`.

```{r}
n_sim_y = 1000
moyenne_y = numeric(n_sim_y)

for (i in seq_len(n_sim_y)) {
  y_sim = rpois(n = length(lambda), lambda = lambda)
  moyenne_y[i] = mean(y_sim)
}

summary(moyenne_y)
```

```{r}
c(
  moyenne_des_moyennes_simulees = mean(moyenne_y),
  moyenne_des_intensites = mean(lambda)
)
```

# Visualisation spatiale des observations

Cette section compare le champ latent, l'intensité $\lambda$ et les
comptages observés.

```{r}
if (dimension == 1) {
  ord = order(locs[, 1])
  xloc = locs[ord, 1]

  plot(xloc, w[ord], type = "l", lwd = 2,
       xlab = "Position spatiale", ylab = "Champ latent",
       main = "Champ latent simulé")

  plot(xloc, lambda[ord], type = "l", lwd = 2,
       xlab = "Position spatiale", ylab = expression(lambda),
       main = "Intensité de Poisson")

  plot(xloc, y[ord], pch = 16, cex = 0.6,
       xlab = "Position spatiale", ylab = "Comptage",
       main = "Observations de Poisson")
}

if (dimension == 2) {
  plot_spatial_field(locs, w, main = "Champ latent simulé")
  plot_spatial_field(locs, lambda, main = "Intensité de Poisson")
  plot_spatial_field(locs, y, main = "Observations de comptage")
}
```

# Préparation de la cible postérieure pour MALA

Dans cette partie, $X$, $\beta$ et les paramètres spatiaux sont supposés
fixés. Le seul vecteur échantillonné est $w$.

La log-vraisemblance de Poisson est

$$\log p(y\mid w)
=
\sum_{i=1}^n
\left[
y_i\eta_i-\exp(\eta_i)-\log(y_i!)
\right].$$

Le terme $\log(y_i!)$ ne dépend pas de $w$ et peut donc être supprimé
dans l'algorithme MALA.

Le prior spatial s'écrit

$$\log p(w)
=
-\frac12\|\widetilde Rw\|^2+C.$$

Ainsi,

$$\log\pi(w\mid y)
=
\sum_{i=1}^n
\left[
y_i\eta_i-\exp(\eta_i)
\right]
-
\frac12\|\widetilde Rw\|^2
+C.$$

## Log-posterior de Poisson

La fonction suivante calcule la log-postérieure à une constante additive
près. Le prior est évalué directement à partir de $\widetilde R$, sans
former de matrice dense.

```{r}
log_posterior_poisson <- function(w_current, y, X, beta, R_tilde) {

  eta_current = as.vector(X %*% beta + w_current)

  if (any(eta_current > 700)) return(-Inf)

  lambda_current = exp(eta_current)

  log_likelihood = sum(y * eta_current - lambda_current)

  Rw = as.vector(R_tilde %*% w_current)
  log_prior = -0.5 * sum(Rw^2)

  log_likelihood + log_prior
}
```

# Gradient analytique du log-posterior

Pour la partie Poisson,

$$\nabla_w\log p(y\mid w)=y-\lambda.$$

Pour le prior,

$$\nabla_w\log p(w)
=-\widetilde R^\top\widetilde Rw.$$

Le gradient total est donc

$$\boxed{
\nabla_w\log\pi(w\mid y)
=
y-\lambda-\widetilde R^\top\widetilde Rw
}.$$

Le code calcule directement les produits par $\widetilde R$ et
$\widetilde R^\top$, ce qui est adapté aux matrices creuses.

```{r}
gradient_log_posterior_poisson <- function(w_current, y, X, beta, R_tilde) {

  eta_current = as.vector(X %*% beta + w_current)
  eta_for_exp = pmin(eta_current, 700)
  lambda_current = exp(eta_for_exp)

  gradient_likelihood = y - lambda_current

  Rw = R_tilde %*% w_current

  gradient_prior = -as.vector(
    Matrix::crossprod(R_tilde, Rw)
  )

  gradient_likelihood + gradient_prior
}
```

# Validation numérique du gradient

Avant d'utiliser le gradient dans Newton puis MALA, je le compare à des
différences finies centrées. Comme $n$ peut être élevé, seules quelques
composantes réparties dans le champ sont contrôlées.

```{r}
w_test = rep(0, n)

indices_test = unique(
  pmin(n, c(1, 10, 100, 500, 1000, n))
)

epsilon = 1e-6
```

Je calcule le gradient analytique au point test.

```{r}
gradient_analytique = gradient_log_posterior_poisson(
  w_current = w_test,
  y = y,
  X = X,
  beta = beta,
  R_tilde = R_tilde
)
```

Puis on calcule les dérivées numériques centrées.

```{r}
verification_gradient = data.frame(
  index = indices_test,
  gradient_analytique = NA_real_,
  gradient_numerique = NA_real_,
  difference = NA_real_
)

for (k in seq_along(indices_test)) {

  j = indices_test[k]

  w_plus = w_test
  w_plus[j] = w_plus[j] + epsilon

  w_minus = w_test
  w_minus[j] = w_minus[j] - epsilon

  logpost_plus = log_posterior_poisson(
    w_plus, y, X, beta, R_tilde
  )

  logpost_minus = log_posterior_poisson(
    w_minus, y, X, beta, R_tilde
  )

  gradient_numerique =
    (logpost_plus - logpost_minus) / (2 * epsilon)

  verification_gradient$gradient_analytique[k] =
    gradient_analytique[j]

  verification_gradient$gradient_numerique[k] =
    gradient_numerique

  verification_gradient$difference[k] =
    abs(gradient_analytique[j] - gradient_numerique)
}

verification_gradient
```

# Hessienne et géométrie locale

La dérivée de $\lambda_i=\exp(\eta_i)$ par rapport à $w_i$ vaut
$\lambda_i$. La Hessienne de la log-vraisemblance est donc

$$-\operatorname{diag}(\lambda).$$

En ajoutant le prior,

$$\nabla_w^2\log\pi(w\mid y)
=
-\left[
Q_0+\operatorname{diag}(\lambda)
\right].$$

Je définit alors

$$Q(w)=Q_0+\operatorname{diag}(\lambda(w)).$$

Cette matrice dépend de $w$. Elle représente la courbure locale de la
cible, mais elle n'est pas une précision postérieure exacte.

# Calcul du MAP du champ latent

Le MAP est défini par

$$w_{\mathrm{MAP}}
=
\arg\max_w\log\pi(w\mid y).$$

L'équation stationnaire est

$$y-\lambda(w_{\mathrm{MAP}})-Q_0w_{\mathrm{MAP}}=0.$$

Une itération de Newton utilise

$$w_{\mathrm{new}}
=
w+
\left[
Q_0+\operatorname{diag}(\lambda(w))
\right]^{-1}
\nabla\log\pi(w\mid y).$$

Dans le cas Poisson, la courbure peut varier fortement. Pour rendre
Newton plus robuste, j' ajoute un backtracking : si le pas proposé
diminue le log-posterior, le pas est progressivement réduit.

```{r}
find_map_poisson <- function(
    y, X, beta, R_tilde,
    w_initial = NULL,
    tolerance = 1e-6,
    max_iter = 100,
    verbose = FALSE) {

  n = length(y)

  if (is.null(w_initial)) {
    w_current = rep(0, n)
  } else {
    w_current = as.vector(w_initial)
  }

  Q0 = Matrix::crossprod(R_tilde)
  converged = FALSE

  for (iter in seq_len(max_iter)) {

    eta_current = as.vector(X %*% beta + w_current)

    if (any(eta_current > 700)) {
      stop("Valeur de eta trop grande pendant le calcul du MAP.")
    }

    lambda_current = exp(eta_current)

    gradient = y - lambda_current -
      as.vector(
        Matrix::crossprod(
          R_tilde,
          R_tilde %*% w_current
        )
      )

    Q_current = Q0
    Matrix::diag(Q_current) =
      Matrix::diag(Q_current) + lambda_current

    direction = as.vector(
      Matrix::solve(Q_current, gradient)
    )

    logpost_current = log_posterior_poisson(
      w_current, y, X, beta, R_tilde
    )

    step_newton = 1

    repeat {

      w_candidate = w_current + step_newton * direction

      logpost_candidate = log_posterior_poisson(
        w_candidate, y, X, beta, R_tilde
      )

      if (is.finite(logpost_candidate) &&
          logpost_candidate >= logpost_current) {
        break
      }

      step_newton = step_newton / 2

      if (step_newton < 1e-8) break
    }

    w_new = w_current + step_newton * direction

    difference = max(abs(w_new - w_current))

    if (verbose) {
      cat(
        "Iteration =", iter,
        " | pas Newton =", step_newton,
        " | difference =", difference,
        "\n"
      )
    }

    w_current = w_new

    if (difference < tolerance) {
      converged = TRUE
      break
    }
  }

  eta_map = as.vector(X %*% beta + w_current)
  lambda_map = exp(eta_map)

  prior_precision = Matrix::crossprod(R_tilde)

  posterior_precision_map = prior_precision
  Matrix::diag(posterior_precision_map) =
    Matrix::diag(posterior_precision_map) + lambda_map

  return(list(
    w_map = w_current,
    lambda_map = lambda_map,
    prior_precision = prior_precision,
    posterior_precision_map = posterior_precision_map,
    converged = converged,
    iterations = iter
  ))
}
```

Je calcule ensuite le MAP pour la configuration de validation.

```{r}
MAP = find_map_poisson(
  y = y,
  X = X,
  beta = beta,
  R_tilde = R_tilde,
  w_initial = rep(0, n),
  tolerance = 1e-6,
  max_iter = 100,
  verbose = TRUE
)

MAP$converged
MAP$iterations
summary(MAP$w_map)
summary(MAP$lambda_map)
```

# Vérification du MAP

Si Newton a convergé vers un mode, le gradient de la log-postérieure
doit être proche de zéro.

```{r}
gradient_map = gradient_log_posterior_poisson(
  w_current = MAP$w_map,
  y = y,
  X = X,
  beta = beta,
  R_tilde = R_tilde
)

c(
  max_abs_gradient = max(abs(gradient_map)),
  norme_gradient = sqrt(sum(gradient_map^2))
)
```

Je compare également le MAP au champ latent simulé.

```{r}
c(
  correlation_MAP = cor(w, MAP$w_map),
  RMSE_MAP = sqrt(mean((w - MAP$w_map)^2))
)
```

# Construction des préconditionnements pour MALA

Le préconditionnement prior utilise

$$Q_0=\widetilde R^\top\widetilde R.$$

Le préconditionnement au MAP utilise

$$Q_{\mathrm{MAP}}
=
Q_0+\operatorname{diag}(\lambda_{\mathrm{MAP}}).$$

Le second incorpore donc l'information locale de la vraisemblance au
voisinage du mode.

```{r}
prior_precision = MAP$prior_precision
posterior_precision_map = MAP$posterior_precision_map

dim(prior_precision)
dim(posterior_precision_map)
```

# Factorisations de Cholesky des préconditionnements

Les matrices de précision sont factorisées une seule fois. Les facteurs
creux obtenus sont ensuite utilisés à chaque itération MALA.

```{r}
conditioning_prior = Matrix::expand(
  Matrix::Cholesky(
    prior_precision,
    LDL = FALSE,
    perm = TRUE,
    super = FALSE
  )
)

conditioning_map = Matrix::expand(
  Matrix::Cholesky(
    posterior_precision_map,
    LDL = FALSE,
    perm = TRUE,
    super = FALSE
  )
)
```

# MALA préconditionné avec momentum

L'algorithme conserve la même structure que dans le modèle binaire. À
chaque itération, le momentum est partiellement rafraîchi, deux demi-pas
de gradient encadrent un déplacement préconditionné du champ, puis une
correction de Metropolis garantit l'invariance de la distribution cible.

Pendant le burn-in, le pas est adapté par Robbins--Monro pour viser un
taux d'acceptation de $0.574$.

Après le burn-in, la moyenne et la variance postérieures sont calculées
en ligne avec l'algorithme de Welford. Seules 100 composantes sont
stockées pour le calcul de l'ESS.

```{r}
ess_indices = unique(
  round(
    seq(1, n, length.out = min(100, n))
  )
)
```

```{r}
fct_mala_precond_momentum_poisson <- function(
    R_tilde, X, beta, y,
    n_iter, burn_in, rho,
    conditioning_mat,
    w_initial,
    ess_indices) {

  s = 1
  n = length(y)
  target_accept = 0.574

  P = conditioning_mat$P
  L = conditioning_mat$L

  if (is.null(P)) {
    P = Matrix::Diagonal(nrow(L))
  }

  solveCond <- function(v) {
    as.vector(
      Matrix::crossprod(
        P,
        Matrix::solve(
          Matrix::t(L),
          Matrix::solve(L, P %*% v)
        )
      )
    )
  }

  solveCholCond <- function() {
    as.vector(
      Matrix::crossprod(
        P,
        L %*% rnorm(n)
      )
    )
  }

  xb = as.vector(X %*% beta)

  logpi <- function(w) {

    eta = xb + w

    if (any(eta > 700)) return(-Inf)

    lambda = exp(eta)

    log_likelihood = sum(y * eta - lambda)
    log_prior = -0.5 * sum((R_tilde %*% w)^2)

    log_likelihood + log_prior
  }

  grad <- function(w) {

    eta = xb + w
    eta_for_exp = pmin(eta, 700)
    lambda = exp(eta_for_exp)

    y - lambda -
      as.vector(
        Matrix::crossprod(
          R_tilde,
          R_tilde %*% w
        )
      )
  }

  kinetic <- function(p) {
    0.5 * as.numeric(
      Matrix::crossprod(p, solveCond(p))
    )
  }

  H <- function(w, p) {
    -logpi(w) + kinetic(p)
  }

  w = as.vector(w_initial)
  p = solveCholCond()
  log_s = log(s)

  n_post = n_iter - burn_in
  mean_w = numeric(n)
  M2_w = numeric(n)

  trace_ess = matrix(
    NA_real_,
    nrow = n_post,
    ncol = length(ess_indices)
  )

  accept = integer(n_iter)
  s_history = numeric(n_iter)
  compteur_post = 0L

  for (i in seq_len(n_iter)) {

    eps = exp(log_s)
    accepte = 0L

    p_ref = rho * p +
      sqrt(1 - rho^2) * solveCholCond()

    p_half = p_ref +
      (eps / 2) * grad(w)

    w_prop = w +
      eps * solveCond(p_half)

    p_prop = p_half +
      (eps / 2) * grad(w_prop)

    log_alpha =
      -H(w_prop, p_prop) +
      H(w, p_ref)

    log_acc = if (is.finite(log_alpha)) {
      min(0, log_alpha)
    } else {
      -Inf
    }

    if (log(runif(1)) < log_acc) {
      w = w_prop
      p = p_prop
      accepte = 1L
    } else {
      p = -p_ref
    }

    if (i <= burn_in) {
      gamma = 1 / (i + 10)^0.6
      log_s = log_s + gamma * (accepte - target_accept)
      log_s = max(log(1e-6), min(log_s, log(10)))
    }

    accept[i] = accepte
    s_history[i] = exp(log_s)

    if (i > burn_in) {

      compteur_post = compteur_post + 1L

      delta = w - mean_w
      mean_w = mean_w + delta / compteur_post
      M2_w = M2_w + delta * (w - mean_w)

      trace_ess[compteur_post, ] = w[ess_indices]
    }
  }

  variance_w = M2_w / (compteur_post - 1)
  sd_w = sqrt(variance_w)

  ess = as.numeric(
    coda::effectiveSize(
      coda::as.mcmc(trace_ess)
    )
  )

  ind_post = (burn_in + 1):n_iter

  return(list(
    mean_w = mean_w,
    variance_w = variance_w,
    sd_w = sd_w,
    ess_mean = mean(ess, na.rm = TRUE),
    ess_median = median(ess, na.rm = TRUE),
    ess_min = min(ess, na.rm = TRUE),
    ess_max = max(ess, na.rm = TRUE),
    accept_rate = mean(accept),
    accept_rate_post = mean(accept[ind_post]),
    final_step = exp(log_s),
    s_history = s_history
  ))
}
```

# Validation sur une configuration

Avant de lancer le plan factoriel, les deux préconditionnements sont
comparés sur le même jeu de données. Le MAP est utilisé comme point
initial.

## Préconditionnement prior

```{r}
set.seed(1001)

temps_prior = system.time({
  MCMC_prior = fct_mala_precond_momentum_poisson(
    R_tilde = R_tilde,
    X = X,
    beta = beta,
    y = y,
    n_iter = n_iter,
    burn_in = burn_in,
    rho = rho,
    conditioning_mat = conditioning_prior,
    w_initial = MAP$w_map,
    ess_indices = ess_indices
  )
})
```

```{r}
c(
  accept_post = MCMC_prior$accept_rate_post,
  final_step = MCMC_prior$final_step,
  ess_mean = MCMC_prior$ess_mean,
  ess_median = MCMC_prior$ess_median,
  ess_min = MCMC_prior$ess_min,
  ess_max = MCMC_prior$ess_max,
  elapsed = temps_prior["elapsed"]
)
```

## Préconditionnement au MAP

```{r}
set.seed(1002)

temps_map = system.time({
  MCMC_map = fct_mala_precond_momentum_poisson(
    R_tilde = R_tilde,
    X = X,
    beta = beta,
    y = y,
    n_iter = n_iter,
    burn_in = burn_in,
    rho = rho,
    conditioning_mat = conditioning_map,
    w_initial = MAP$w_map,
    ess_indices = ess_indices
  )
})
```

```{r}
c(
  accept_post = MCMC_map$accept_rate_post,
  final_step = MCMC_map$final_step,
  ess_mean = MCMC_map$ess_mean,
  ess_median = MCMC_map$ess_median,
  ess_min = MCMC_map$ess_min,
  ess_max = MCMC_map$ess_max,
  elapsed = temps_map["elapsed"]
)
```

# Reconstruction du champ latent

La qualité de reconstruction est évaluée par la corrélation, la RMSE et
la MAE entre le champ latent simulé et la moyenne postérieure.

```{r}
reconstruction_prior = c(
  correlation = cor(w, MCMC_prior$mean_w),
  RMSE = sqrt(mean((w - MCMC_prior$mean_w)^2)),
  MAE = mean(abs(w - MCMC_prior$mean_w))
)

reconstruction_map = c(
  correlation = cor(w, MCMC_map$mean_w),
  RMSE = sqrt(mean((w - MCMC_map$mean_w)^2)),
  MAE = mean(abs(w - MCMC_map$mean_w))
)

reconstruction_prior
reconstruction_map
```

# Variance marginale postérieure

Pour chaque composante,

$$\widehat{\operatorname{Var}}(w_i\mid y)
=
\frac{1}{N-1}
\sum_{t=1}^{N}
\left(w_i^{(t)}-\bar w_i\right)^2.$$

Cette variance représente l'incertitude postérieure locale. Elle ne doit
pas être interprétée comme une erreur de reconstruction.

Contrairement au cas gaussien, aucune variance postérieure exacte n'est
disponible analytiquement. On ne calcule donc pas de RMSE de variance
par rapport à une référence exacte.

```{r}
summary(MCMC_prior$variance_w)
summary(MCMC_map$variance_w)
```

# Cartes de reconstruction et d'incertitude

Pour la stratégie MAP, quatre informations sont représentées : les
comptages, le champ latent simulé, la moyenne postérieure et la variance
marginale postérieure.

```{r}
if (dimension == 2) {
  plot_spatial_field(locs, y,
                     main = "Observations de comptage")
  plot_spatial_field(locs, w,
                     main = "Champ latent simulé")
  plot_spatial_field(locs, MCMC_map$mean_w,
                     main = "Moyenne postérieure")
  plot_spatial_field(locs, MCMC_map$variance_w,
                     main = "Variance postérieure marginale")
}
```

# Tableau récapitulatif de la validation

Cette table rassemble les diagnostics essentiels avant de passer à
l'expérience factorielle.

```{r}
validation_results = data.frame(
  conditioning = c("Prior", "MAP"),
  accept_rate_post = c(
    MCMC_prior$accept_rate_post,
    MCMC_map$accept_rate_post
  ),
  final_step = c(
    MCMC_prior$final_step,
    MCMC_map$final_step
  ),
  ess_mean = c(
    MCMC_prior$ess_mean,
    MCMC_map$ess_mean
  ),
  ess_median = c(
    MCMC_prior$ess_median,
    MCMC_map$ess_median
  ),
  ess_min = c(
    MCMC_prior$ess_min,
    MCMC_map$ess_min
  ),
  correlation = c(
    reconstruction_prior["correlation"],
    reconstruction_map["correlation"]
  ),
  RMSE = c(
    reconstruction_prior["RMSE"],
    reconstruction_map["RMSE"]
  ),
  mean_variance = c(
    mean(MCMC_prior$variance_w),
    mean(MCMC_map$variance_w)
  ),
  elapsed = c(
    temps_prior["elapsed"],
    temps_map["elapsed"]
  )
)

validation_results
```

# Contrôles avant l'expérience factorielle

Avant de lancer l'expérience complète, je vérifie que les comptages sont
raisonnables, que Newton converge et que MALA atteint un taux
d'acceptation proche de la cible.

```{r}
summary(y)

c(
  proportion_zero = mean(y == 0),
  mean_y = mean(y),
  max_y = max(y)
)
```

```{r}
c(
  MAP_converged = MAP$converged,
  MAP_iterations = MAP$iterations,
  max_abs_gradient_MAP = max(abs(gradient_map))
)
```

```{r}
validation_results[
  ,
  c(
    "conditioning",
    "accept_rate_post",
    "final_step",
    "ess_median",
    "ess_min",
    "RMSE"
  )
]
```

# Expérience factorielle parallèle

Une fois la validation terminée, je peux construire un plan factoriel
analogue à celui du modèle binaire. Les facteurs spatiaux et les valeurs
de $\rho$ sont conservés. Les valeurs de $\beta_0$ proposées sont plus
basses afin de limiter les intensités extrêmes.

```{r}
experiment_parameters = as.matrix(
  expand.grid(
    sigma2 = c(0.5, 1, 2),
    nu = c(0.5, 1.5),
    range = c(0.05, 0.2, 0.5),
    beta0 = c(-1.5, -1, -0.5),
    rho = c(0, 0.5, 0.9),
    conditioning = c(1, 2),
    seed = 1:5
  )
)

dim(experiment_parameters)
```

Le plan contient

$$3\times2\times3\times3\times3\times2\times5=1620$$

chaînes. Ces valeurs de $\beta_0$ doivent être validées avant le
lancement complet.

## Fonction d'une expérience

La fonction suivante regroupe toutes les opérations effectuées pour une
ligne du plan : simulation spatiale, génération des comptages, MAP,
préconditionnement, MALA, diagnostics, reconstruction et résumé de la
variance postérieure. Elle ne retourne pas la chaîne complète afin de
limiter la mémoire.

```{r}
run_poisson_experiment <- function(
    params,
    dimension,
    n,
    nb_nn,
    n_iter,
    burn_in,
    ess_indices) {

  names(params) = colnames(experiment_parameters)

  sigma2 = as.numeric(params["sigma2"])
  nu = as.numeric(params["nu"])
  range = as.numeric(params["range"])
  beta0 = as.numeric(params["beta0"])
  rho = as.numeric(params["rho"])
  conditioning = as.integer(params["conditioning"])
  seed = as.integer(params["seed"])

  beta = c(beta0, 0.01)

  set.seed(seed)

  locs = createLocs(dimension, n)
  X = cbind(1, rnorm(n))

  NNarray = GpGp::find_ordered_nn(locs, nb_nn)

  Linv = GpGp::vecchia_Linv(
    c(sigma2, range / sqrt(nu), nu, 0.0001),
    "matern_isotropic", locs, NNarray
  )

  R_tilde = Matrix::sparseMatrix(
    i = row(NNarray)[!is.na(NNarray)],
    j = NNarray[!is.na(NNarray)],
    x = Linv[!is.na(NNarray)],
    dims = c(n, n),
    triangular = TRUE
  )

  w = as.vector(Matrix::solve(R_tilde, rnorm(n)))

  eta = as.vector(X %*% beta + w)

  if (max(eta) > 30) {
    stop("Configuration avec eta trop élevé : revoir beta0 ou les paramètres spatiaux.")
  }

  lambda = exp(eta)
  y = rpois(n, lambda)

  MAP = find_map_poisson(
    y = y,
    X = X,
    beta = beta,
    R_tilde = R_tilde,
    tolerance = 1e-6,
    max_iter = 100,
    verbose = FALSE
  )

  if (conditioning == 1) {
    conditioning_precision = MAP$prior_precision
  }

  if (conditioning == 2) {
    conditioning_precision = MAP$posterior_precision_map
  }

  conditioning_mat = Matrix::expand(
    Matrix::Cholesky(
      conditioning_precision,
      LDL = FALSE,
      perm = TRUE,
      super = FALSE
    )
  )

  mcmc_seed =
    seed * 10000000 +
    match(sigma2, c(0.5, 1, 2)) * 1000000 +
    match(nu, c(0.5, 1.5)) * 100000 +
    match(range, c(0.05, 0.2, 0.5)) * 10000 +
    match(beta0, c(-1.5, -1, -0.5)) * 1000 +
    match(rho, c(0, 0.5, 0.9)) * 10 +
    conditioning

  set.seed(mcmc_seed)

  temps = system.time({
    MCMC = fct_mala_precond_momentum_poisson(
      R_tilde = R_tilde,
      X = X,
      beta = beta,
      y = y,
      n_iter = n_iter,
      burn_in = burn_in,
      rho = rho,
      conditioning_mat = conditioning_mat,
      w_initial = MAP$w_map,
      ess_indices = ess_indices
    )
  })
  
  
  experiment_dir = file.path(
    paste0("Poisson_experiment_results_dim", dimension),
    paste0(
      "seed_", seed,
      "_sigma2_", sigma2,
      "_nu_", nu,
      "_range_", range,
      "_beta0_", beta0,
      "_rho_", rho,
      "_conditioning_", conditioning
    )
  )
  
  dir.create(experiment_dir, recursive = TRUE, showWarnings = FALSE)
  
  if (dimension == 1) {
    ord = order(locs[, 1])
    x = locs[ord, 1]
    
    png(file.path(experiment_dir, "observed.png"),
        width = 1200, height = 900, res = 150)
    plot(x, y[ord], pch = 16, cex = 0.5,
         col = ifelse(y[ord] == 1, "orange", "black"),
         xlab = "Position spatiale", ylab = "Observation",
         main = "Données binaires observées")
    dev.off()
    
    png(file.path(experiment_dir, "latent.png"),
        width = 1200, height = 900, res = 150)
    plot(x, w[ord], type = "l", lwd = 2,
         xlab = "Position spatiale", ylab = "Champ latent",
         main = "Champ latent simulé")
    dev.off()
    
    png(file.path(experiment_dir, "estimated_mean.png"),
        width = 1200, height = 900, res = 150)
    plot(x, MCMC$mean_w[ord], type = "l", lwd = 2,
         xlab = "Position spatiale", ylab = "Moyenne postérieure",
         main = "Moyenne postérieure estimée")
    dev.off()
    
    png(file.path(experiment_dir, "posterior_variance.png"),
        width = 1200, height = 900, res = 150)
    plot(x, MCMC$variance_w[ord], type = "l", lwd = 2,
         xlab = "Position spatiale", ylab = "Variance postérieure",
         main = "Variance postérieure marginale estimée")
    dev.off()
  }
  
  if (dimension == 2) {
    
    png( filename = file.path( experiment_dir, "observed.png" ) )
    GeoNonStat::plotPointillistPainting(locs, y, cex = 20 )
    title( main = "Données observées" )
    dev.off()
    
    # Champ latent simulé
    png( filename = file.path( experiment_dir,"latent.png") )
    GeoNonStat::plotPointillistPainting( locs, w, cex = 20)
    title( main = "Champ latent simulé")
    dev.off()
    
    # Moyenne postérieure
    png( filename = file.path( experiment_dir, "estimated_mean.png" ) )
    GeoNonStat::plotPointillistPainting( locs, MCMC$mean_w, cex = 20 )
    title( main = "Moyenne postérieure estimée")
    dev.off()
    
    # Variance postérieure
    png( filename = file.path( experiment_dir, "posterior_variance.png" ) )
    GeoNonStat::plotPointillistPainting( locs, MCMC$variance_w, cex = 20)
    title( main = "Variance postérieure marginale estimée" )
    dev.off()
  }

  RMSE = sqrt(mean((w - MCMC$mean_w)^2))
  MAE = mean(abs(w - MCMC$mean_w))
  correlation = cor(w, MCMC$mean_w)

  return(c(
    sigma2 = sigma2,
    nu = nu,
    range = range,
    beta0 = beta0,
    rho = rho,
    conditioning = conditioning,
    seed = seed,
    mean_lambda = mean(lambda),
    max_lambda = max(lambda),
    mean_y = mean(y),
    max_y = max(y),
    proportion_zero = mean(y == 0),
    MAP_converged = as.numeric(MAP$converged),
    MAP_iterations = MAP$iterations,
    ess_mean = MCMC$ess_mean,
    ess_median = MCMC$ess_median,
    ess_min = MCMC$ess_min,
    ess_max = MCMC$ess_max,
    accept_rate = MCMC$accept_rate,
    accept_rate_post = MCMC$accept_rate_post,
    final_step = MCMC$final_step,
    RMSE = RMSE,
    MAE = MAE,
    correlation = correlation,
    mean_posterior_variance = mean(MCMC$variance_w),
    elapsed = as.numeric(temps["elapsed"])
  ))
}
```

# Test de la fonction factorielle

Avant de créer un cluster, je teste une seule ligne du plan. Cela permet
de repérer facilement les erreurs de dimensions, de MAP ou de Cholesky.

```{r}
test_factorial = run_poisson_experiment(
  params = experiment_parameters[1, ],
  dimension = dimension,
  n = n,
  nb_nn = nb_nn,
  n_iter = n_iter,
  burn_in = burn_in,
  ess_indices = ess_indices
)

test_factorial
```

# Exécution parallèle

Cette section est exécutée uniquement lorsque le test précédent
fonctionne. Je crée un cluster avec environ la moitié des cœurs
disponibles.

```{r}
cl = parallel::makeCluster(
  max(1, floor(parallel::detectCores() * 0.5))
)
```

Les fonctions et objets nécessaires sont ensuite exportés vers les
workers.

```{r}
parallel::clusterExport(
  cl,
  varlist = c(
    "experiment_parameters",
    "burn_in",
    "n_iter",
    "dimension",
    "n",
    "nb_nn",
    "ess_indices",
    "createLocs",
    "log_posterior_poisson",
    "gradient_log_posterior_poisson",
    "find_map_poisson",
    "fct_mala_precond_momentum_poisson",
    "run_poisson_experiment"
  ),
  envir = .GlobalEnv
)
```

J'exécute ensuite le plan factoriel.

```{r}
experiment_results = parallel::parLapply(
  cl = cl,
  X = split(
    experiment_parameters,
    row(experiment_parameters)
  ),
  fun = function(params) {
    run_poisson_experiment(
      params = params,
      dimension = dimension,
      n = n,
      nb_nn = nb_nn,
      n_iter = n_iter,
      burn_in = burn_in,
      ess_indices = ess_indices
    )
  }
)
```

À la fin des calculs, le cluster est arrêté.

```{r}
parallel::stopCluster(cl)
```

# Mise en forme et sauvegarde

Les résultats sont regroupés dans un tableau puis sauvegardés en `.rds`
et en `.csv`.

```{r}
experiment_results_df = as.data.frame(
  do.call(rbind, experiment_results)
)

dim(experiment_results_df)
head(experiment_results_df)
```

```{r}
saveRDS(
  experiment_results_df,
  file = paste0(
    "Poisson_experiment_results_dim",
    dimension,
    ".rds"
  )
)

write.csv(
  experiment_results_df,
  file = paste0(
    "Poisson_experiment_results_dim",
    dimension,
    ".csv"
  ),
  row.names = FALSE
)
```

# Analyse des résultats factoriels

L'analyse reprend la même logique que dans le modèle binaire. L'ESS
médian est retenu comme critère principal d'efficacité et l'ESS minimal
comme indicateur complémentaire de robustesse.

## Résumé par préconditionnement

Le code suivant calcule les moyennes des principaux diagnostics pour les
deux préconditionnements.

```{r}
aggregate(
  cbind(
    ess_mean,
    ess_median,
    ess_min,
    final_step,
    accept_rate_post,
    RMSE,
    MAE,
    correlation,
    mean_posterior_variance,
    elapsed
  ) ~ conditioning,
  data = experiment_results_df,
  FUN = mean
)
```

## Effet de $\rho$ et du préconditionnement

Pour étudier conjointement la persistance du momentum et le
préconditionnement, je résume l'ESS médian pour chaque combinaison.

```{r}
robustesse_poisson = aggregate(
  ess_median ~ conditioning + rho,
  data = experiment_results_df,
  FUN = function(x) {
    c(
      moyenne = mean(x),
      mediane = median(x),
      sd = sd(x),
      q10 = quantile(x, 0.10),
      minimum = min(x)
    )
  }
)

robustesse_poisson
```

On produit ensuite un boxplot des ESS médians.

```{r}
experiment_results_df$conditioning_label = factor(
  experiment_results_df$conditioning,
  levels = c(1, 2),
  labels = c("Prior", "MAP")
)

experiment_results_df$rho_factor = factor(
  experiment_results_df$rho
)

ggplot(
  experiment_results_df,
  aes(
    x = rho_factor,
    y = ess_median,
    fill = conditioning_label
  )
) +
  geom_boxplot() +
  labs(
    x = expression(rho),
    y = "ESS médian",
    fill = "Préconditionnement",
    title = "ESS médian selon rho et le préconditionnement"
  ) +
  theme_minimal()
```

# Modèle linéaire pour l'ESS médian

Comme dans le modèle binaire, un modèle linéaire est utilisé pour
étudier la sensibilité de l'ESS médian aux paramètres du modèle et à
leurs interactions avec le préconditionnement. La graine est introduite
comme facteur de contrôle.

```{r}
experiment_results_df$seed = factor(experiment_results_df$seed)

experiment_results_df$conditioning_factor = factor(
  experiment_results_df$conditioning,
  levels = c(1, 2),
  labels = c("prior", "MAP")
)

experiment_results_df$sigma2 = factor(experiment_results_df$sigma2)
experiment_results_df$nu = factor(experiment_results_df$nu)
experiment_results_df$range = factor(experiment_results_df$range)
experiment_results_df$beta0 = factor(experiment_results_df$beta0)
experiment_results_df$rho = factor(experiment_results_df$rho)
```

Le modèle ajusté est

$$\mathrm{ESS}_{\mathrm{med}}
\sim
\mathrm{seed}
+\sigma^2\times\mathrm{conditionnement}
+\nu\times\mathrm{conditionnement}
+\ell^\star\times\mathrm{conditionnement}
+\beta_0\times\mathrm{conditionnement}
+\rho\times\mathrm{conditionnement}.$$

```{r}
modele_ess_poisson = lm(
  ess_median ~
    seed +
    sigma2 * conditioning_factor +
    nu * conditioning_factor +
    range * conditioning_factor +
    beta0 * conditioning_factor +
    rho * conditioning_factor,
  data = experiment_results_df
)

summary(modele_ess_poisson)
```

# Analyse de l'incertitude postérieure

La variance moyenne calculée dans le plan factoriel décrit le niveau
global d'incertitude postérieure des configurations.

Elle ne doit toutefois pas être interprétée comme un critère direct de
qualité MCMC : une variance postérieure plus faible ne signifie pas
qu'une chaîne est meilleure. Elle décrit avant tout la concentration de
la distribution cible.

```{r}
aggregate(
  mean_posterior_variance ~ conditioning + rho,
  data = experiment_results_df,
  FUN = mean
)
```

# Conclusion

Le modèle de Poisson constitue une extension non binaire naturelle de
l'étude. La vraisemblance est différente de celle du modèle
Bernoulli-logistique, mais la même architecture algorithmique peut être
conservée :

$$\text{simulation}
\rightarrow
\text{MAP}
\rightarrow
\text{courbure locale}
\rightarrow
\text{préconditionnement}
\rightarrow
\text{MALA}.$$

La principale différence avec le modèle binaire est que la courbure de
la vraisemblance dépend directement des intensités $\lambda_i$. Les
configurations produisant de grandes intensités peuvent donc conduire à
une géométrie plus raide et nécessitent une attention particulière lors
de la simulation et du calcul du MAP.

Le document valide d'abord chaque étape sur une configuration unique
avant de lancer le plan factoriel complet. Les résultats du plan
permettront ensuite de déterminer si le préconditionnement au MAP
associé à une persistance intermédiaire conserve le compromis entre
performance et robustesse observé dans le modèle binaire.
